ACORDAO-COMPLETO-2340220

ACÓRDÃO 1199/2019 ATA 17/2019 - PLENÁRIO

VISTOS, relatados e discutidos estes autos que tratam de processo de acompanhamento do primeiro estágio do processo de promessa de cessão de direitos minerários de titularidade da Companhia de Pesquisa de Recursos Minerais (CPRM) no município de Palmeirópolis/TO, com obrigação de realização de pesquisa complementar mínima e opção de arrendamento, nos termos da Instrução Normativa/TCU 27, de 2/12/1998;
ACORDAM os Ministros do Tribunal de Contas da União, reunidos em Sessão do Plenário, ante as razões expostas pelo Relator, em:
9.1. considerar, com fundamento no art. 258, inciso II, do Regimento Interno deste Tribunal, que dentro do escopo delimitado na presente análise de 1º estágio de fiscalização regulamentado pela Instrução Normativa/TCU 27/1998, não foram detectadas irregularidades ou impropriedades que desaconselhem o regular prosseguimento do processo de cessão dos direitos minerários do projeto de Palmeirópolis/TO, sem prejuízo das recomendações e determinações feitas nos subitens 9.2, 9.3, 9.5 e 9.5 deste Acórdão;
9.2. com fundamento no art. 43, inciso I, da Lei 8.443, de 16/7/1992, e no art. 250, inciso III, do Regimento Interno desta Corte de Contas, recomendar à CPRM que:
9.2.1 em consonância com o art. 5º da Lei 8.970, de 28/12/1994, e com os arts. 40, 54 e 55 da Lei 8.666, de 21/06/1993, contemple no edital de licitação, e respectivos anexos, referente ao complexo polimetálico de Palmeirópolis/TO, bem como nos futuros empreendimentos minerários que venham a ser licitados, cláusulas e/ou documentos com as seguintes finalidades:
9.2.1.1. identificar as responsabilidades das partes contratuais quanto à recuperação do passivo ambiental preexistente e à recuperação do passivo ambiental eventualmente causado durante as atividades de mineração, inclusive as fases de pesquisa complementar;
9.2.1.2. disponibilizar as informações sobre as propriedades preexistentes na área objeto da licitação e registradas no Sistema de Cadastro Ambiental Rural ou em sistema similar;
9.2.1.3. disponibilizar as informações existentes sobre o patrimônio histórico, cultural, natural e arqueológico brasileiro conhecido na área objeto da licitação;
9.2.1.4. estabelecer a obrigação de o promitente cessionário cumprir o disposto na Resolução 4, de 15/2/2019, da Agência Nacional de Mineração;
9.2.1.5. estabelecer a obrigação de o promitente cessionário cumprir o disposto nas Resoluções CONAMA 001/1986 e COEMA 007/2005;
9.2.1.6. estabelecer a obrigação de o promitente cessionário atender, sempre que possível, as recomendações oriundas do Comitê de Bacia em que estejam inseridas as áreas objeto da cessão, durante a fase de licenciamento ambiental;
9.2.2. em futuras cessões de direitos minerários:
9.2.2.1. avalie a conveniência e a oportunidade de utilizar método alternativo ao de fluxo de caixa descontado como fonte primária para tomada de decisão, quando houver pouco conhecimento geológico dos depósitos minerais e, consequentemente, pouca previsibilidade dos resultados econômico-financeiros do projeto;
9.2.2.2. mensure adequadamente o risco do objeto licitado, considerando as suas características particulares, de forma a conferir maior confiabilidade aos resultados do modelo econômico-financeiro adotado;
9.2.2.3. preveja cláusula de compartilhamento progressivo de ganhos extraordinários, advindos de fluxos de caixa muito superiores àqueles que deram ensejo às precificações dos ativos que vierem a ser alienados;
9.3. com fundamento no art. 43, inciso I, da Lei 8.443/1992, e no art. 250, inciso III, do Regimento Interno do TCU, recomendar ao Conselho Nacional de Recursos Hídricos (CNRH) que se articule com os Estados interessados, a fim de viabilizar a instituição do Comitê de Bacia do Rio Tocantins, com área de atuação contendo o Município de Palmeirópolis/TO;
9.4. determinar, com fundamento no art. 43, inciso I, da Lei 8.443/1992:
9.4.1. à Agência Nacional de Mineração (ANM) , com fulcro no art. 2º da Lei 13.575/2017, que envie ao Tribunal de Contas da União o parecer conclusivo, no prazo de 15 (quinze) dias após a manifestação da ANM, sobre o relatório final referente à pesquisa complementar do complexo polimetálico de Palmeirópolis/TO;
9.4.2. ao Instituto Natureza do Tocantins (Naturatins) , com fulcro no art. 3º da Lei 858/1996, que envie ao Tribunal de Contas da União o parecer conclusivo, no prazo de 15 (quinze) dias após a manifestação do Naturatins, sobre os Estudos de Impacto Ambiental e do Relatório de Impacto do Meio-Ambiente referentes ao complexo polimetálico de Palmeirópolis/TO;
9.5. determinar à Secretaria de Fiscalização de Infraestrutura Hídrica, de Comunicações e de Mineração (SeinfraCom) e à Secretaria de Controle Externo da Agricultura e do Meio Ambiente (SecexAgroAmbiental) que adotem, dentro de suas respectivas atribuições, as medidas de controle que porventura julgarem necessárias em relação às documentações de que trata os subitens 9.4.1 e 9.4.2 supra;
9.6. dar ciência desta deliberação à CPRM, à ANM, à Secretaria Especial do Programa de Parcerias de Investimentos, ao Ministério de Minas e Energia, ao Conselho Nacional de Recursos Hídricos, ao Instituto Natureza do Tocantins e à Secretaria de Estado do Meio Ambiente e Recursos Hídricos daquele ente federativo;
9.7. restituir os autos à SeinfraCom para que dê continuidade ao acompanhamento dos demais estágios desta desestatização, nos termos da Instrução Normativa/TCU 27/1998.

Processo de desestatização para acompanhar a promessa de cessão de direitos minerários, com obrigação de realização de pesquisa complementar mínima e opção de arrendamento. Análise de primeiro estágio.

Esclareço que atuo em substituição ao Ministro Augusto Nardes, conforme Portaria 137, de 3/4/2019.
No dia 12/12/2018, o Ministro Aroldo Cedraz trouxe à apreciação deste Plenário matéria inédita consistente no exame de promessa de cessão de direitos minerários de titularidade da CPRM. Na mesma data, o Ministro Vital do Rego pediu vistas do processo para apresentar, segundo voto revisor disponibilizado na sessão de 4/4/2019, importantes contribuições para aprimorar a licitação no que tange ao aspecto ambiental. 
O caso concreto trata de negociação da cessão de direitos minerários de cobre, chumbo e zinco de Palmeirópolis, no estado de Tocantins, ativo que integra um portfólio de trinta projetos de mineração de titularidade da Companhia de Pesquisa de Recursos Minerais (CPRM) . Tais projetos foram resultado, em sua maioria, de pesquisa realizada pela empresa entre as décadas de 1970 e 1990.
O negócio jurídico que aqui se analisa foi incluído no Programa de Parcerias de Investimentos (PPI) [footnoteRef:2] e, por essa razão, passou a ser tratado como prioridade nacional no setor de mineração. Outros três projetos ganharam o mesmo status: fosfato de Miriri, nos estados de Pernambuco e da Paraíba; carvão de Candiota, no estado do Rio Grande do Sul; e cobre de Bom Jardim de Goiás, no estado de Goiás. [2:  Art. 1º, IX, b, do Decreto 8.893/2016.] 
Nesta Casa, o processo vem sendo examinado de acordo com o rito aplicável às desestatizações e, como destaca a Secretaria de Fiscalização de Infraestrutura Hídrica, de Comunicações e de Mineração (Seinfracom) , unidade encarregada da instrução do feito:
"8. O sucesso ou não do procedimento licitatório deste ativo irá servir de base para uma reflexão pela continuidade do modelo ou eventuais refinamentos futuros de maneira a dar sequência à cessão dos ativos minerários que compõem a carteira da CPRM (peça 38, p. 5) "
II
A meu ver, contudo, a cessão de direito minerário, atividade econômica em sentido estrito, não se subsome ao gênero desestatização e, ainda que indiscutivelmente seus imanentes atos administrativos estejam sob a jurisdição desta Corte de Contas, que pode promover diversas ações de controle externo para avaliá-los, não seria o caso de fazê-lo por meio de um processo com natureza de desestatização.
Não se trata de mera formalidade. Explicarei adiante as consequências que vislumbro.
A IN TCU 81/2018 dispõe sobre a fiscalização de dois tipos de processos: os de desestatização, entendidos como aqueles mencionados no art. 2º, § 1º, da Lei 9.491/1997, sejam incluídas no Programa Nacional de Desestatização (PND) ou no Programa de Parcerias de Investimentos (PPI) ; e as prorrogações e relicitações de contratos de parceria de investimentos nos setores federais rodoviário, ferroviário e aeroportuário, nos termos da Lei 13.448/2017.
Nos dois casos, há expressas previsões legais para que os processos sejam submetidos à análise deste Tribunal:
"[Lei 9.491/1997]
Art. 17. O Fundo Nacional de Desestatização será administrado pelo Banco Nacional de Desenvolvimento Econômico e Social - BNDES, designado Gestor do Fundo.
Art. 18. Compete ao Gestor do Fundo:
 (...) 
VIII - preparar a documentação dos processos de desestatização, para apreciação do Tribunal de Contas da União;
 (...) 
[Lei 13.448/2017]
Art. 11.  Encerrada a consulta pública, serão encaminhados ao Tribunal de Contas da União o estudo de que trata o art. 8º desta Lei, os documentos que comprovem o cumprimento das exigências de que tratam os incisos I e II do § 2º do art. 6º desta Lei, quando for o caso, e o termo aditivo de prorrogação contratual."
São exatamente essas previsões legais de remessa de documentos e informações para análise por este Tribunal que dão ensejo ao poder regulamentar consubstanciado na expedição de instruções normativas que regram para a administração pública o conteúdo, a extensão a forma do material que nos deve ser submetido. Esse é o dizer do art. 3º de nossa Lei Orgânica c/c o art. 67, I, do RI/TCU:
"[Lei 8.443/1992]
Art. 3° Ao Tribunal de Contas da União, no âmbito de sua competência e jurisdição, assiste o poder regulamentar, podendo, em consequência, expedir atos e instruções normativas sobre matéria de suas atribuições e sobre a organização dos processos que lhe devam ser submetidos, obrigando ao seu cumprimento, sob pena de responsabilidade.
[RI/TCU]
Art. 67. As deliberações do Plenário e, no que couber, das câmaras, terão a forma de:
I - instrução normativa, quando se tratar de disciplinamento de matéria que envolva pessoa física, órgão ou entidade sujeita à jurisdição do Tribunal;
 (...) " (grifei) 
Tendo em vista, contudo, que o presente processo foi autuado em 19/3/2018, seu rito de análise, caso se tratasse efetivamente de desestatização, estaria regido pela IN TCU 27/1998, nos termos do que dispõe o art. 15, § 2º, da IN TCU 81/2018. A norma de 1998 prevê o acompanhamento da outorga de concessão em quatro estágios, sendo que, no primeiro, que se propõe acompanhar neste momento processual, os seguintes elementos devem ser analisados:
Relatório sintético sobre os estudos de viabilidade técnica e econômica do empreendimento, com informações sobre objeto, área e prazo de concessão;
Estudos vinculados à outorga, de utilidade para a licitação, realizados ou autorizados pelo órgão ou pela entidade federal concedente, quando houver;
Relatório sintético sobre os estudos de impactos ambientais, indicando a situação do licenciamento ambiental, observando o disposto no item 9.1.1 do acórdão 787/2003-TCU-Plenário.
III
Ao final da análise de cada estágio, esta Corte, nos casos em que se manifesta por não desaconselhar (ou não objetar) o prosseguimento do processo de desestatização, de certo modo, avaliza a modelagem da alienação ou da outorga, conforme o caso.
O primeiro estágio tem um significado ainda mais relevante, pois ainda que não vincule a produção dos atos administrativos subsequentes, empresta a credibilidade que decorre da histórica e prestigiosa atuação nos processos de desestatização desde a década de 1990.
Nessa linha, entendo desaconselhável manifestar-se previamente sobre uma venda de ativos da CPRM, que não se enquadra como desestatização e, como bem analisado pela unidade instrutiva, traz consigo um conjunto expressivo de incertezas.
A venda analisada é uma transação comercial - no presente caso, a promessa de compra e venda de um ativo intangível - entre a CPRM e um promitente comprador que poderá, em momento futuro e distinto, a depender de avaliação da Agência Nacional de Mineração, em cessão de direito minerário.
Não se trata, como no caso mais comparável, o do setor de petróleo e gás, da concessão de direito de empreender atividades que são monopólio da União.
Nada obstante, entendo que esta Casa tem plena jurisdição para atuar ad hoc por meio de outros instrumentos de controle externo capazes de explorar os aspectos operacionais, financeiros e de conformidade relacionados à venda desses ativos da CPRM, principalmente considerando as novidades e o ineditismo desse processo.
Entendo, assim, oportuno que seja alterada a natureza do presente processo de desestatização para auditoria - que é o trabalho que efetivamente foi realizado pela Seinfracom, sem prejuízo de fazer as recomendações e determinações propostas pelos ministros relator e revisor, mas sem se manifestar sobre estágios de desestatização.
IV
Quanto à modelagem da alienação apresentada em caráter prévio a este Tribunal e tendo em vista que, apesar de o depósito polimetálico de Palmeirópolis ser considerado de pequeno porte, consistirá em caso paradigmático a orientar futuras licitações de direitos minerários associados a depósitos mais promissores, entendo oportuno recomendar que, quando da elaboração do edital, preveja mecanismos com maior progressividade na participação da CPRM em eventuais lucros extraordinários.
Na licitação que se pretende fazer para a alienação dos direitos minerários do projeto de Palmeirópolis, o critério de julgamento é o maior percentual de royalty (remuneração à CPRM) sobre as futuras receitas auferidas com a extração mineral.
Após as pesquisas complementares, se tudo correr a contento e sobrevier a obtenção do direito de lavra junto à Agência Nacional de Mineração, as receitas futuras de quem vier a explorar as reservas minerais irão variar de acordo com muitos fatores, tais como quantidade, diversidade e pureza dos minérios, câmbio e preço das commodities no mercado internacional. O fato é que para uma reserva comercialmente viável, as receitas podem ser substancialmente diferentes daquelas previstas nos estudos que deram suporte à precificação que irá a leilão. Poderão ser menores, maiores ou extraordinariamente maiores.
É razoável, portanto, que o contrato que a CPRM firmará com o novo proprietário dos direitos minerários tenha mecanismos que assegurem à empresa o justo compartilhamento dos resultados futuros, inclusive em situações muito diferentes das originalmente previstas.
Essa preocupação foi externada pela unidade instrutiva:
"A equipe de fiscalização concorda que a elevada imprevisibilidade do resultado de empreendimentos minerários gera elevados riscos, devendo, assim, ser recompensado com TIR compatível. O principal questionamento da auditoria reside no fato de essa mesma imprevisibilidade poder resultar em lucratividade substancialmente superior em favor do parceiro privado sem proporcional compartilhamento do benefício extraordinário com a CPRM, proprietária do direito minerário." (grifos do original) 
Após esse questionamento, a CPRM e a SPPI comprometeram-se a incluir no edital que vier a regular a licitação cláusula mitigadora de eventuais exuberâncias no fluxo de caixa do projeto, consistente em reter, para a CPRM, 17% dos resultados que excederem o valor presente líquido (VPL) do projeto a título de royalties para a empresa, além da previsão de "reequilíbrio econômico-financeiro para ajustar o teor de minério de Zinco e dos demais metais convertidos em Zinco equivalente, definidos pelo Relatório Final, no fluxo de caixa teórico para fins de redefinição do percentual de royalty".
A meu ver, é pouco. Levando em consideração a elevadíssima taxa interna de retorno tomada como referencial, mesmo um VPL igual a zero significa uma remuneração generosa aos investidores. Em casos de fluxos de caixa que impliquem valores presentes líquidos positivos - ou extraordinariamente positivos -, o empreendedor deveria estar submetido a mecanismos progressivos de compartilhamento de ganhos com a CPRM, similar, mas não igual, ao que ocorre, por exemplo com as participações especiais no setor de óleo e gás.
-*-
Ante o exposto, proponho alterar a natureza do presente processo de desestatização para auditoria, abstendo-se esta Corte de se manifestar em relação a estágios de desestatização, sem prejuízo de manter as relevantes contribuições consignadas nas propostas dos ministros relator e revisor sob a forma de recomendações e determinações.
Proponho, ademais, incluir no dispositivo que vier a ser aprovado por este Plenário recomendação para que a CPRM preveja em futuro edital que vier a regular a alienação de direitos minerários de sua titularidade cláusula de compartilhamento progressivo de ganhos extraordinários advindos de fluxos de caixa muito superiores àqueles que deram ensejo às precificações dos ativos que vierem a ser alienados.
Entendo também pertinente autorizar, desde logo, a SeinfraCom a autuar processo de auditoria para avaliar o edital de licitação da cessão de direitos minerários, tão logo seja publicado pela CPRM, de modo a elaborar, dentre outros aspectos, análise de conformidade com o arcabouço normativo do setor de mineração, sendo recomendável, também, que produza cotejo entre a modelagem atual e o formato outrora praticado pela CPRM.
Assim, sugiro que o acórdão seja redigido nos seguintes termos:
9.1. considerar, com fundamento no art. 258, inciso II, do Regimento Interno deste Tribunal, que dentro do escopo delimitado na presente análise, não foram detectadas irregularidades ou impropriedades que desaconselhem o regular prosseguimento do processo de cessão dos direitos minerários do projeto de Palmeirópolis/TO, sem prejuízo das recomendações e determinações feitas nos subitens 9.2, 9.3, 9.4, 9.5 e 9.6 deste Acórdão;
9.2. com fundamento no art. 43, inciso I, da Lei 8.443, de 16/7/1992, e no art. 250, inciso III, do Regimento Interno desta Corte de Contas, recomendar à CPRM que:
9.2.1 em consonância com o art. 5º da Lei 8.970, de 28/12/1994, e com os arts. 40, 54 e 55 da Lei 8.666, de 21/06/1993, contemple no edital de licitação, e respectivos anexos, referente ao complexo polimetálico de Palmeirópolis/TO, bem como nos futuros empreendimentos minerários que venham a ser licitados, cláusulas e/ou documentos com as seguintes finalidades:
9.2.1.1. identificar as responsabilidades das partes contratuais quanto à recuperação do passivo ambiental preexistente e à recuperação do passivo ambiental eventualmente causado durante as atividades de mineração, inclusive as fases de pesquisa complementar;
9.2.1.2. disponibilizar as informações sobre as propriedades preexistentes na área objeto da licitação e registradas no Sistema de Cadastro Ambiental Rural ou em sistema similar;
9.2.1.3. disponibilizar as informações existentes sobre o patrimônio histórico, cultural, natural e arqueológico brasileiro conhecido na área objeto da licitação;
9.2.1.4. estabelecer a obrigação de o promitente cessionário cumprir o disposto na Resolução 4, de 15/2/2019, da Agência Nacional de Mineração;
9.2.1.5. estabelecer a obrigação de o promitente cessionário cumprir o disposto nas Resoluções CONAMA 001/1986 e COEMA 007/2005;
9.2.1.6. estabelecer a obrigação de o promitente cessionário atender, sempre que possível, as recomendações oriundas do Comitê de Bacia em que estejam inseridas as áreas objeto da cessão, durante a fase de licenciamento ambiental;
9.2.2. em futuras cessões de direitos minerários:
9.2.2.1. avalie a conveniência e a oportunidade de utilizar método alternativo ao de fluxo de caixa descontado como fonte primária para tomada de decisão, quando houver pouco conhecimento geológico dos depósitos minerais e, consequentemente, pouca previsibilidade dos resultados econômico-financeiros do projeto;
9.2.2.2. mensure adequadamente o risco do objeto licitado, considerando as suas características particulares, de forma a conferir maior confiabilidade aos resultados do modelo econômico-financeiro adotado;
9.2.2.3. preveja cláusula de compartilhamento progressivo de ganhos extraordinários, advindos de fluxos de caixa muito superiores àqueles que deram ensejo às precificações dos ativos que vierem a ser alienados;
9.3. com fundamento no art. 43, inciso I, da Lei 8.443/1992, e no art. 250, inciso III, do Regimento Interno do TCU, recomendar ao Conselho Nacional de Recursos Hídricos (CNRH) que se articule com os Estados interessados, a fim de viabilizar a instituição do Comitê de Bacia do Rio Tocantins, com área de atuação contendo o Município de Palmeirópolis/TO;
9.4. determinar, com fundamento no art. 43, inciso I, da Lei 8.443/1992:
9.4.1. à Agência Nacional de Mineração (ANM) , com fulcro no art. 2º da Lei 13.575/2017, que envie ao Tribunal de Contas da União o parecer conclusivo, no prazo de 15 (quinze) dias após a manifestação da ANM, sobre o relatório final referente à pesquisa complementar do complexo polimetálico de Palmeirópolis/TO;
9.4.2. ao Instituto Natureza do Tocantins (Naturatins) , com fulcro no art. 3º da Lei 858/1996, que envie ao Tribunal de Contas da União o parecer conclusivo, no prazo de 15 (quinze) dias após a manifestação do Naturatins, sobre os Estudos de Impacto Ambiental e do Relatório de Impacto do Meio-Ambiente referentes ao complexo polimetálico de Palmeirópolis/TO;
9.5. determinar à Secretaria de Fiscalização de Infraestrutura Hídrica, de Comunicações e de Mineração (SeinfraCom) e à Secretaria de Controle Externo da Agricultura e do Meio Ambiente (SecexAgroAmbiental) que adotem, dentro de suas respectivas atribuições, as medidas de controle que porventura julgarem necessárias em relação às documentações de que trata os subitens 9.4.1 e 9.4.2 supra;
9.6. determinar à Secretaria de Fiscalização de Infraestrutura Hídrica, de Comunicações e de Mineração (SeinfraCom) que autue processo de auditoria para avaliar as etapas futuras etapas da licitação de promessa de compra e venda de cessão de direitos minerários de titularidade da Companhia de Pesquisa de Recursos Minerais (CPRM) no município de Palmeirópolis/TO nos mesmos moles da instrução normativa reguladora da análise dos processos de desestatização, de modo a elaborar, dentre outros aspectos, análise de conformidade com o arcabouço normativo do setor de mineração, sendo recomendável, também, que produza cotejo entre a modelagem atual e o formato outrora praticado pela CPRM;
9.6. dar ciência desta deliberação à CPRM, à ANM, à Secretaria Especial do Programa de Parcerias de Investimentos, ao Ministério de Minas e Energia, ao Conselho Nacional de Recursos Hídricos, ao Instituto Natureza do Tocantins e à Secretaria de Estado do Meio Ambiente e Recursos Hídricos daquele ente federativo;
9.7. restituir os autos à SeinfraCom.
Era o que tinha a declarar.
TCU, Sala das Sessões Ministro Luciano Brandão Alves de Souza, em 22 de maio de 2019.
Weder de Oliveira
Ministro-substituto

Companhia de Pesquisa de Recursos Minerais (CPRM).

3. Interessados/Responsáveis: não há.

13.1. Ministros presentes: José Mucio Monteiro (Presidente), Walton Alencar Rodrigues, Augusto Nardes, Aroldo Cedraz (Relator), Raimundo Carreiro e Bruno Dantas (2º Revisor).
13.2. Ministro que votou em 10/04/2019: Vital do Rêgo.
13.3. Ministro que não participou da votação: Augusto Nardes.
13.4. Ministros-Substitutos convocados: Augusto Sherman Cavalcanti e Weder de Oliveira.
13.5. Ministro-Substituto convocado que não participou da votação: Augusto Sherman Cavalcanti.
13.6. Ministro-Substituto convocado com voto vencido: Weder de Oliveira.
13.7. Ministros-Substitutos presentes: Marcos Bemquerer Costa e André Luís de Carvalho.

ACORDAO-COMPLETO-2393687

Acórdão 539/2020 - Plenário

AROLDO CEDRAZ

Adoto como Relatório a instrução produzida no âmbito da Secretaria de Fiscalização de Infraestrutura Hídrica, de Comunicações e de Mineração - SeinfraCom (peça 41) , a qual contou com a anuência de seu corpo diretivo (peças 42 e 43) :
"1.	Introdução
1.	Trata-se de análise de primeiro estágio de processo de promessa de cessão de direitos minerários de titularidade da CPRM no município de Palmeirópolis/TO, com obrigação de realização de pesquisa complementar mínima e opção de arrendamento, pelo prazo contratual de 18 anos com prorrogação automática ou até exaustão das reservas, o que ocorrer primeiro.
2.	A presente cessão de direito minerário é inédita no âmbito federal e, portanto, no Tribunal de Contas da União.
2.	HISTÓRICO
3.	A CPRM foi criada pelo Decreto-Lei 764, de 15/8/1969, com o objetivo, dentre outros, de suplementar a iniciativa privada, em ação estritamente limitada ao campo da pesquisa dos recursos minerais e hídricos. Para tanto, é autorizada a realizar estudos e levantamentos hidrometeorológicos e pesquisa mineral (arts. 4º, III, e 6º, 'a' e 'b') .
4.	Por meio da Lei 8.970, de 28/12/1994, a CPRM foi transformada em empresa pública vinculada ao Ministério de Minas e Energia com a especificidade de que poderá realizar pesquisa mineral, quando no interesse nacional, a ser determinada pelo Ministro de Minas e Energia (art. 5º, caput e § 1º) . Não há, atualmente, determinação ministerial à empresa pública para realizar pesquisa mineral (peça 40, p. 10) .
5.	Apesar de poder realizar as pesquisas, a CPRM não pode explorar essas áreas, sendo somente permitido negociar a cessão dos respectivos direitos de concessão de lavra de jazida pesquisada (art. 5º, § 2º, da mesma Lei) .
6.	A CPRM foi muito ativa em pesquisa mineral entre as décadas de 1970 a 1990 e acumulou em seu patrimônio mineral 376 títulos minerários aglutinados em 30 projetos de mineração. Para iniciar a disponibilização de parte desses projetos à iniciativa privada, o Decreto 8.893, de 1/11/2016, que dispõe sobre os empreendimentos do Programa de Parcerias de Investimentos (PPI) tratados como prioridade nacional nos setores de energia e de mineração, qualificou os seguintes projetos da CPRM (art. 1º, inciso XI) :
	a) fosfato de Miriri, nos estados de Pernambuco e da Paraíba;
	b) cobre, chumbo e zinco de Palmeirópolis, no estado de Tocantins;
	c) carvão de Candiota, no estado do Rio Grande do Sul; e
	d) cobre de Bom Jardim de Goiás, no estado de Goiás.
7.	Tendo em vista o ineditismo do modelo proposto para a concessão de direitos minerários de áreas da CPRM, optou-se, nesse momento, pela condução, em caráter piloto, do procedimento licitatório do ativo Palmeirópolis/TO, em razão de sua potencial atratividade junto aos atores de mercado, os quais demonstraram bastante interesse durante a fase de consulta pública e também durante os roadshows realizados, sobretudo porque os preços dos principais bens do depósito, zinco (Zn) e cobre (Cu) , estão atualmente em alta no mercado mineral.
8.	O sucesso ou não do procedimento licitatório deste ativo irá servir de base para uma reflexão pela continuidade do modelo ou eventuais refinamentos futuros de maneira a dar sequência à cessão dos ativos minerários que compõem a carteira da CPRM (peça 38, p. 5) .
9.	Conforme consignado no fluxo de caixa do projeto, o somatório das receitas estimadas durante a vigência do contrato totaliza o montante de R$ 1,538 bilhão em valores correntes (peça 39) . O presente projeto é importante pelo incentivo à economia e à sociedade da região do empreendimento pela geração de empregos e pagamento de tributos (CFEM) .
10.	A fim de analisar a viabilidade econômico-financeira e ambiental dos projetos para cessão dos direitos à iniciativa privada, a CPRM contratou consultorias especializadas e, após discussões no âmbito interno do governo federal, a companhia decidiu, no presente momento, pela cessão somente dos direitos relativos ao projeto de Palmeirópolis/TO. 
11.	Assim, o projeto em análise, localizado em Palmeirópolis, será a primeira desestatização federal de direitos minerários, portanto, um desafio ao executivo federal e a este Tribunal de Contas. Ainda, considerando as especificidades de cada um dos trinta projetos minerários da CPRM, o modelo elaborado para a presente cessão mineral deverá ser adaptado a cada novo processo licitatório, inclusive ser aprimorado continuamente: "O resultado da valoração demonstrou que o mesmo modelo de negócio não pode ser aplicado a todos, tendo em vista serem tipos distintos de depósitos e bens minerais, ou mesmo em função da atratividade apresentada nos relatórios das consultorias" (peça 38, p. 4) .
12.	A Agência Nacional de Mineração (ANM) , por meio da Lei 13.575, de 26/12/2017, substituiu o Departamento Nacional de Pesquisa Mineral (DNPM) como agente regulador do setor e terá a competência legal de homologar a cessão da outorga ao licitante vencedor, aprovar o relatório final de pesquisa complementar e fiscalizar a extração mineral, inclusive a fiscalização do pagamento das taxas de Compensação Financeira pela Exploração de Recursos Minerais (CFEM) .
3.	EXAME TÉCNICO
3.1	Primeiro Estágio
13.	No âmbito do Tribunal de Contas da União, a análise de cessões dessa natureza está disciplinada pela IN TCU 81/2018, que dispõe sobre a fiscalização dos processos de desestatização. Porém, o presente processo se enquadra na regra de transição prevista no art. 15, § 2º, da referida norma, sendo, portanto, analisado à luz da IN TCU 27/1998, que prevê o acompanhamento da outorga de concessão em quatro estágios, mediante análise da documentação remetida pelo poder concedente. Conforme dispõe o art. 7º, inciso I, dessa norma, no primeiro estágio devem ser analisados os seguintes elementos:
i.	Relatório sintético sobre os estudos de viabilidade técnica e econômica do empreendimento, com informações sobre objeto, área e prazo de concessão;
ii.	Estudos vinculados à outorga, de utilidade para a licitação, realizados ou autorizados pelo órgão ou pela entidade federal concedente, quando houver; 
iii.	Relatório sintético sobre os estudos de impactos ambientais, indicando a situação do licenciamento ambiental, observando o disposto no item 9.1.1 do Acórdão 787/2003-TCU-Plenário.
14.	Em atendimento ao mencionado artigo, a CPRM enviou a este Tribunal os seguintes documentos por meio dos Ofícios 150/2018-PR/CPRM e 151/2018-PR/CPRM (peças 12 e 20) :
a)	Decreto de qualificação dos projetos da CPRM no PPI; 
b)	Relatório de reavaliação da CPRM para o projeto poli metálico de Palmeirópolis; 
c)	Edital e Contrato do Regime Diferenciado de Contratação (RDC) para estudo de valoração econômica para o projeto poli metálico de Palmeirópolis; 
d)	Relatório sobre os estudos de viabilidade técnica e econômica do projeto poli metálico de Palmeirópolis/TO, bem como informações sobre o objeto, prazo simulado nos modelos, datas de referência e premissas e cenários; 
e)	Termo de recebimento do relatório e aprovação pela área técnica da CPRM; 
f)	Aprovação dos valores e modelo de negócio e substituição da coordenação do projeto pela Diretoria Executiva; 
g)	Aprovação do modelo de negócio pelo Conselho de Administração da CPRM; 
h)	Indicações de representação para Comissão Especial de Licitação; 
i)	Aprovação das indicações e constituição da Comissão Especial de Licitação, conforme ato publicado no Diário Oficial da União (n° 216 Seção 2, de 03/08/18) ; 
j)	Aprovação de aviso de consulta pública e audiência pública, conforme ato publicado no Diário Oficial da União (n° 1; Seção 3, de 25/07/18) ;
k)	Aprovação do aviso de prorrogação da consulta pública e alteração de cronograma, conforme ato publicado no Diário Oficial da União (Seção 3, de 20/08/18) ; 
l)	Memória de entendimento sobre questões ambientais do projeto poli metálico de Palmeirópolis;
m)	Relatório da consulta pública referente a Minutas de edital e Contrato de promessa de cessão de direitos minerários de titularidade da CPRM; e
n)	Minutas de Edital e Contrato de promessa de cessão de direitos minerários de titularidade da CPRM, com melhorias pós consulta pública.
15.	A documentação recebida foi analisada com base em levantamento de riscos associados à ampla competitividade do certame, ao recebimento de justo valor pela cessão do direito minerário da CPRM e à regular execução contratual, conforme experiência da unidade técnica na análise de primeiro estágio de processos de concessão de outros setores de infraestrutura.
16.	Em virtude das discussões realizadas pela equipe técnica do TCU com a CPRM e a Secretaria Especial do Programa de Parcerias de Investimentos (SPPI) , durante análise do primeiro estágio, substanciais alterações foram realizadas no modelo de cessão minerária. Essas modificações demandaram o encaminhamento a este Tribunal do Ofício 180/2018 PR-CPRM, de 19/11/2018, contendo respostas a questionamentos da auditoria e apresentação do novo modelo (peça 38) . Outras solicitações de justificativas e informações foram consubstanciadas por meio de reuniões técnicas e questionamentos registrados nas peças 8, 10, 21, 23-25 e 40, bem como respectivas respostas autuadas às peças 11-20, 22, 26-30 e 38-39 dos autos.
3.1.1	Prazos para envio das informações ao TCU 
17.	A IN TCU 27/1998, em seu art. 8º, normatiza os prazos de entrega documental, por parte da CPRM, relativamente ao primeiro estágio da fiscalização da concessão em tela:
Art. 8º - O dirigente do órgão ou entidade federal concedente encaminhará, mediante cópia, a documentação descrita no artigo anterior ao Tribunal de Contas da União, observados os seguintes prazos:
I - primeiro estágio - 30 (trinta dias) , no mínimo, antes da publicação do edital de licitação; 
18.	A CPRM, de acordo com o cronograma inserido no pré-edital, previu a realização da licitação em 14/12/2018 e toda a documentação relativa ao primeiro estágio foi encaminhada tempestivamente, no dia 17/9/2018 (peça 20) .
19.	Tendo isso em consideração, no que tange à verificação dos prazos da IN TCU 27/1998, não foram encontrados motivos de ressalva aos procedimentos do primeiro estágio em análise.
20.	Importante destacar o fato de a CPRM ter alterado alguns parâmetros do modelo econômico-financeiro da cessão minerária em exame, conforme citado no parágrafo 16 acima, durante o processo de análise de primeiro estágio, em função de questionamentos da equipe técnica do TCU. Dentre esses questionamentos destaca-se a ausência de instrumentos contratuais capazes de garantir a participação da União em eventuais lucros exorbitantes auferidos pelo parceiro privado, dado que há possibilidade de extração rentável de minérios além dos elencados no fluxo de caixa de projeto e que flutuações cambiais e nos preços dos minérios têm o condão de alterar fortemente a lucratividade do empreendimento minerário, conforme será explanado na sequência deste relatório.
21.	A relatada alteração no modelo econômico-financeiro de cessão minerária resultou em extrapolação do prazo de trinta dias para análise de primeiro estágio estabelecido pelo art. 9º da IN TCU 27/1998. Entende-se que a dilação temporal foi essencial ao aprimoramento do modelo de cessão minerária, sem prejuízo de que outras melhorias sejam propostas para os próximos processos licitatórios.
3.1.2	Estudos de Viabilidade Técnica e Econômica
3.1.2.1	Objeto e modelo licitatório
22.	O depósito poli metálico de Palmeirópolis, assim tratado pela presença associada de Pb-Zn-Cu-Cd-Ag-Au, localiza-se no município homônimo, região sul do estado do Tocantins e compreende seis títulos minerários, totalizando 5.050 hectares, com relatórios finais de pesquisa aprovados pelo antigo Departamento Nacional de Produção Mineral (DNPM) , no ano de 1997.
23.	Os depósitos conhecidos no mundo, semelhantes do ponto de vista metalogenético ao de Palmeirópolis, são classificados como depósitos sulfetados relacionados ao vulcanismo submarino, chamados depósitos do tipo VHMS (volcanic-hosted massive sulfides) , que ocorrem em vários continentes, alguns dos quais possuem reservas relativamente grandes, como Kidd Creek e New Brunswick, no Canadá (pouco mais de 50 milhões de toneladas, com teores variando entre 5 e 8% de Zn) . O depósito de Palmeirópolis é classificado de pequeno porte, com 215 mil toneladas de zinco equivalente.
24.	A produção brasileira de zinco, principal metal identificado em Palmeirópolis, é representada pela existência de duas minas em plena produção (Vazante e Morro Agudo) e de uma mina que encerrou suas atividades desde 1992 (Boquira) , além de depósitos cuja economicidade ainda não foi definida, como é o caso de Palmeirópolis (peça 38, p. 6) .
25.	Devido à sua resistência à corrosão e alto grau de reatividade com outros metais, o zinco metálico é utilizado principalmente no revestimento de metais e ligas e na formação de ligas com alumínio, cobre e magnésio. O processo de revestimento para proteção contra a corrosão (processo de galvanização) é amplamente utilizado na indústria automobilística, na construção civil e na fabricação de equipamentos eletrodomésticos (MISI, 2016) . O zinco e os produtos que contêm zinco contribuem com cerca de US$ 40 bilhões por ano para a economia global (peça 38, p. 6) .
26.	A figura 1 mostra a evolução da produção histórica mundial e brasileira de concentrado de zinco no período de 2003 até 2017.
Figura 1: Evolução da produção mundial e brasileira de concentrado de zinco
Fonte: CPRM (peça 38, p. 7) 
27.	A produção brasileira de zinco é pequena quando comparada à mundial. Em 2017, a produção mundial atingiu 13,2 milhões de toneladas de concentrado, enquanto que a produção do Brasil foi de 230 mil toneladas (1,7%) . A produção prevista para o projeto de Palmeirópolis representará aproximadamente 9% da produção nacional e, portanto, não será capaz de promover alterações significativas nesse mercado. Soma-se a esses dados a produção dos futuros projetos que estão em fase de desenvolvimento no Brasil (peça 38, p. 8) .  
28.	As atuais estimativas de tamanho dos depósitos minerais da área em licitação são provenientes de pesquisa mineral realizada pela CPRM na década de 1980, quando coletou uma grande quantidade de dados. Entretanto, essas informações não se revestem da necessária confiabilidade em função de a coleta das amostras ter sido realizada sem o atual rigor metodológico exigido, da desorganização do banco de dados e do inadequado acondicionamento do material, fato que comprometeu a qualidade das informações. Desse modo, o recurso mineral de Palmeirópolis foi classificado como inferido, isto é, de mais baixo nível de confiança, segundo código internacional elaborado pelo Joint Ore Reserves Committee (JORC) , que define e classifica os recursos minerais em inferido, indicado e medido (mídia anexa à peça 20, Relatório de valoração, p. 20) .
29.	Ainda considerando o código internacional, os estudos pretéritos da CPRM, que são os únicos disponíveis para a área, não permitem enquadrar o projeto em tela na qualificação de reservas prováveis ou provadas, o que reduziria fortemente o risco de insucesso do projeto, pois são classificações atribuídas a recursos minerais que demonstram sua viabilidade econômica.
30.	Assim, conforme os estudos de viabilidade, apesar de as pesquisas terem identificado a presença de diversos minérios, o nível de confiabilidade sobre a presença desses permite somente considerar as receitas provenientes de zinco e cobre, e ainda assim com baixo nível de certeza em relação aos teores dessas substâncias. Resta aos demais minérios a classificação na categoria de recursos potenciais - aqueles que não atendem aos critérios de classificação como medidos, indicados ou inferidos, porém com razoável probabilidade de seu aproveitamento, quais sejam: chumbo, ouro, prata e pirita (enxofre) , o que não gera receita no cenário estudado, segundo segue:
Conforme mencionado anteriormente, o cenário base da análise econômica do Projeto Palmeirópolis está considerando somente a receita proveniente dos seus recursos de zinco e cobre. Esta é uma premissa bastante conservadora, mas é necessária em razão do conhecimento ainda precário do aproveitamento dos demais metais e substâncias minerais, como o chumbo, o ouro, a prata, o cádmio e o enxofre passível de ser produzido a partir da pirita (peça 22, p. 21; extrato de item não digitalizável da peça 20) .
 (...) 
31.	Portanto, dada a fragilidade dos dados coletados nas pesquisas da década de 1980, há real risco de os investimentos a serem realizados pela empresa vencedora do certame serem completamente perdidos em razão da possibilidade de as áreas exploradas não se demonstrarem viáveis economicamente, característica típica dos projetos de mineração. Por outro lado, há potencial de o futuro licitante vencedor arrecadar receitas maiores do que as previstas inicialmente, conforme já foi colocado no parágrafo 20, apesar de a consultoria estimar que o resultado final não seria substancialmente majorado, conforme segue:
Constata-se que o VPL passaria de R$ 298 milhões para R$ 358 milhões e a taxa interna de retorno se manteria invariável. Estes resultados, ainda que bastante preliminares, mostram que, de fato, a principal receita do Projeto Palmeirópolis é proveniente do aproveitamento do zinco e do cobre, embora os benefícios econômicos que os demais metais poderiam agregar não sejam desprezíveis (peça 22, p. 25) . 
32.	Em vista do já comentado pouco conhecimento dos recursos minerais presentes nas áreas de Palmeirópolis, a CPRM decidiu estabelecer como objeto de desestatização a promessa de cessão dos direitos minerários de Palmeirópolis, com obrigação de realização de pesquisa complementar mínima em duas fases e, após identificada a viabilidade financeira do projeto, opção de arrendamento.
33.	Ou seja, o licitante vencedor não receberá imediatamente a cessão dos títulos minerários; antes terá a obrigação de realizar pesquisa mineral complementar às realizadas décadas atrás pela CPRM no intuito de provar a viabilidade do projeto.
34.	A cessão efetiva da titularidade dos processos minerários relativos ao projeto de Palmeirópolis seguirá o seguinte rito: os interessados disputam o certame apresentando lances ao royalty mínimo (2,8% da receita bruta) ; vencido o certame, deve ocorrer pagamento de bônus de assinatura (R$ 300.000,00) para celebração do contrato de promessa de cessão e inicia-se a primeira fase da pesquisa complementar com duração de até dezoito meses; havendo resultado positivo, a promitente cessionária paga um prêmio de oportunidade (R$ 500.000,00) para executar a segunda fase da pesquisa complementar por novo prazo de até dezoito meses; caso seja comprovada a viabilidade econômica do empreendimento, o licitante apresenta o relatório final de pesquisa a ser aprovado pela CPRM e pela ANM. Sendo de interesse do licitante, paga-se a segunda parcela de prêmio de oportunidade (R$ 1.000.000,00) para efetivar a cessão definitiva dos direitos minerários.
35.	A figura a seguir esquematiza o fluxo de cessão dos direitos minerários:
Figura 2: Fluxo de cessão dos direitos minerários
Fonte: CPRM
36.	O licitante vencedor será aquele que ofertar o maior percentual de royalty sobre as futuras receitas auferidas com a extração mineral, conforme será explicitado adiante.
37.	Efetivada a cessão, o licitante terá 180 dias para requerer o direito de lavra junto à ANM, sob pena de caducidade, consoante o § 3º do artigo 5º da Lei 8.970/94.
38.	O prazo contratual será de 18 anos com prorrogação automática ou até exaustão das reservas, o que ocorrer primeiro (item 2.6 do edital) . O projeto elaborado pela consultoria, a partir dos dados de reservas minerais hoje existentes, estimou dez anos de lavra para exaustão das reservas, contudo, o real prazo do empreendimento e, consequentemente, do contrato em comento, só será conhecido após finalizada a pesquisa complementar.
3.1.2.2	Parâmetros econômicos e financeiros
39.	Trata-se neste tópico da modelagem inicialmente apresentada pela CPRM. Conforme já foi colocado, alguns parâmetros desse modelo econômico-financeiro foram alterados após questionamentos desta unidade técnica, o que será exposto em detalhes no item 3.1.2.3.
40.	Expõe-se aqui a metodologia de cálculo das grandes linhas que compõem o fluxo de caixa e foca a análise sobre os principais riscos identificados no modelo conceitual à justa valoração do direito minerário em processo de desestatização.
41.	O estudo de viabilidade econômico-financeira previu para as receitas, conforme descrito anteriormente, somente as provenientes do aproveitamento do zinco (US$ 3.300/t) e do cobre (US$ 6.400/t) com base nos preços praticados no terceiro trimestre de 2017, período de elaboração dos estudos, fixados para todo prazo do projeto (mídia anexa, peça 20, Relatório de valoração feito por consultoria especializada referente ao lote 5, p. 306) .
42.	Em estudos conceituais, principalmente em projetos de mineração com depósitos classificados como recursos inferidos, é comum que diversos parâmetros de avaliação sejam obtidos por meio de benchmarking, ou seja, a partir de informações de projetos similares. No presente caso, a valoração dos custos foi obtida por essa metodologia, e algumas das empresas utilizadas como referência são listadas na peça. 29, p. 3. 
43.	Os custos e investimentos foram estimados a partir de parâmetros financeiros de projetos de produção mineral de depósitos minerais poli metálicos.
44.	O custo dos equipamentos mecânicos de processo serviu como base para a estimativa dos demais custos, inclusive do custo total de investimento da planta (Capex) , que é de R$ 101.432.344. Nos projetos avaliados como benchmark, segundo a consultoria, a razão entre o custo dos equipamentos mecânicos de processo e o investimento da planta ficou entre 25% e 28%. Assim, o custo dos equipamentos mecânicos da planta foi estimado como um percentual de 25% do investimento da planta, por ser um valor mais conservador (mídia anexa, peça 20, Relatório de valoração feito por consultoria especializada referente ao lote 5, p. 294) .
45.	O preço dos equipamentos de beneficiamento mineral teve como referência a base de dados do sítio eletrônico de informações do setor de mineração Infomine (brasil.infomine.com/) , de 2012-2013, cotado em dólar e corrigido pelo índice de inflação americana acumulado no período de janeiro de 2012 até outubro de 2017 (8,9 %) e câmbio de R$ 3,30/USD. 
46.	Os custos operacionais (Opex) da planta foram estimados como percentuais do investimento total estimado para a planta de beneficiamento (mídia anexa, peça 20, Relatório de valoração feito por consultoria especializada referente ao lote 5, p. 295) .
47.	A taxa de câmbio foi fixada em R$ 3,30/USD para todo projeto. Valor próximo às máximas cotações do ano de 2017.
48.	O custo médio ponderado de capital (WACC, da sigla em inglês) foi estipulado em 10% sem cálculo detalhado, mas utilizando de valor de taxa de desconto aplicada em projetos similares levantados pela consultoria. Após questionamento, a CPRM apresentou quatro projetos de extração de metálicos (zinco, cobre e chumbo) que serviram de referência ao WACC do projeto de Palmeirópolis (peça 29, p. 3) .  A consultoria Saga utilizou informações preservadas por sigilo comercial decorrentes de seu portfólio de clientes e algumas de domínio público, conforme as empresas listadas na peça 29, p. 3. Verificou-se que o WACC do projeto não é discrepante daqueles apresentados pela consultoria, e, assim, não se identificaram inconsistências na estimativa dessa variável.
49.	O cálculo dos custos de capital próprio e de terceiros para se chegar ao WACC é a praxe na maioria das desestatizações de infraestrutura, à exceção dos realizados pela Agência Nacional do Petróleo, Gás Natural e Biocombustíveis (ANP) , que aplica metodologia mais simples de valoração das áreas licitadas sem utilizar fluxo de caixa. 
50.	Considerando esses parâmetros, como resultado da entrada dos dados acima no fluxo de caixa, a taxa interna de retorno do projeto (TIR) alcançava 47,9% e o valor presente líquido após impostos (VPL) era de R$ 271,435 milhões.
51.	Como contrapartida, a CPRM receberia o royalty mínimo estabelecido em dois por cento sobre o faturamento da produção mineral, além dos pagamentos obrigatórios de R$ 1,8 milhão, conforme apresentado na tabela 1 a seguir: 
Tabela 1: Fluxo de pagamentos à CPRM
	Bônus de assinatura (R$) 
	Prêmio de oportunidade (final da fase 1) - 18 meses (R$) 
	Prêmio de oportunidade (final da fase 2) - 36 meses (R$) 
	Pagamentos obrigatórios (Total) (R$) 
	Royalty mínimo (%) 

	300.000,00
	500.000,00
	1.000.000,00
	1.800.000,00
	2,0

Fonte: CPRM (minuta de edital) 
52.	Neste primeiro estudo apresentado, os pagamentos obrigatórios de R$ 1,8 milhão mais o royalty mínimo de dois por cento sobre o faturamento da produção mineral (equivalente a R$ 26,5 milhões, após desconto por uma taxa de dez por cento no fluxo de caixa teórico) , totalizava o valor presente líquido (VPL) de R$ 28.300.000,00 em prol da CPRM (mídia anexa, peça 20, Fluxo de caixa) .
53.	Em projetos de desestatização de outros setores de infraestrutura, que contam com elevada taxa de previsibilidade das receitas, normalmente os pagamentos ao ente público são estabelecidos no montante suficiente para que o VPL resultante do fluxo de caixa descontado do parceiro privado seja nulo. No presente caso, para que isso acontecesse, seria necessário elevar os pagamentos obrigatórios e/ou o royalty, tendo em vista que este projeto de desestatização de direito minerário apresentava VPL positivo e, na primeira modelagem, TIR quase cinco vezes maior do que o custo de oportunidade (WACC) sob a justificativa de que (peça 29, p. 5) :
Caso a CPRM se apropriasse de 100% do VPL não haveria justificativa para que o investidor se associasse à estatal para explotação do bem mineral. A proposição é que a CPRM se beneficiará com a operação do Projeto Palmeirópolis por meio dos Royalties a serem pagos como percentual da receita bruta do referido projeto e também como resultado da complementação da pesquisa mineral, contratualmente caracterizada como uma obrigação de investimento mínimo. Ressalta-se que a CPRM tem como atividade fim a prospecção geológica e não a lavra de ativos minerais.
54.	Ainda, a CPRM espera que a concorrência do leilão corrija o percentual para o valor justo de royalty (peça 29, p. 8) :
É preciso lembrar que as estimativas de receitas da CPRM apresentadas consideram 2% de royalties sobre a receita bruta do projeto, patamar reputado conservador, se considerado benchmarking citado e as incertezas que envolvem o projeto Palmeirópolis. Todavia, espera-se que tal percentual mínimo seja corrigido pelo fator concorrencial do leilão.
55.	A CPRM e a consultoria contratada argumentam no relatório do estudo de viabilidade e reforçaram nas reuniões técnicas que a já citada baixa confiabilidade dos dados minerais gera forte incerteza nos valores produzidos pelo fluxo de caixa, pois é grande a possibilidade de as futuras pesquisas complementares identificarem quantitativo de recursos minerais bastante díspar dos dados atuais, para mais ou para menos, até mesmo apontar que o empreendimento é inviável economicamente. 
56.	A respeito de empreendimentos minerários com dados minerais precários, convém observar o disposto no art. 9º, § 6º, do Decreto 9.406, de 12/6/2018, regulamentador do Código de Mineração (Decreto-Lei 227, de 28/2/1967) , que não permite a determinação da exequibilidade do aproveitamento econômico da lavra sobre recursos inferidos, mas somente baseada nos recursos minerais medidos e indicados, portanto, em graus de confiabilidade mais elevados do que os do projeto em análise, conforme segue:
§ 6º  A exequibilidade do aproveitamento econômico, objeto do relatório final de pesquisa a que se refere o art. 25, decorrerá do estudo econômico preliminar do empreendimento mineiro baseado nos custos da produção, dos fretes e do mercado, nos recursos medidos e indicados, no plano conceitual da mina e nos fatores modificadores disponíveis ou considerados à época da elaboração do relatório, com base no fluxo de caixa simplificado do futuro empreendimento conforme definido e disciplinado por Resolução da ANM. (grifo nosso) 
57.	A consultoria trouxe aos autos dados de rentabilidade de quarenta projetos de mineração similares ao de Palmeirópolis, entre 2015 e 2018, obtidos junto à autoridade reguladora de valores mobiliários do Canadá (Canadian Securities Administrators) , que é a principal bolsa para negociação de empresas e ativos minerais no mundo. Esses dados demonstram mediana de TIR em torno de 27%, alcançando até 300%, mas com predominância de taxas de até 58% (peça 38, p. 22-24) .
58.	A equipe de fiscalização concorda que a elevada imprevisibilidade do resultado de empreendimentos minerários gera elevados riscos, devendo, assim, ser recompensado com TIR compatível. O principal questionamento da auditoria reside no fato de essa mesma imprevisibilidade poder resultar em lucratividade substancialmente superior em favor do parceiro privado sem proporcional compartilhamento do benefício extraordinário com a CPRM, proprietária do direito minerário.
59.	Ressalta-se a realização de estudo, pela consultoria contratada pela CPRM, a respeito da sensibilidade das principais variáveis do projeto - preço do cobre e do zinco, recuperação do cobre e do zinco, cotação do dólar, custos de investimento e de manutenção (CAPEX e OPEX) , com a finalidade de avaliar qual delas tem maior influência no VPL e na TIR. Dentre essas variáveis, o estudo identificou que a cotação do dólar é o parâmetro que mais afeta o VPL do projeto de modo que uma alta do dólar no mercado aumenta seu VPL mais rapidamente, quando comparada a eventuais altas nos preços do zinco ou do cobre. Do mesmo jeito, caso o dólar tenha uma queda significativa, o VPL do projeto também é afetado de maneira mais agressiva do que caso o preço do zinco ou do cobre caia (peça 22, p. 25 e 30) .
60.	Portanto, o empreendedor privado poderia se beneficiar ainda mais com as oscilações na cotação do dólar e nos preços dos minérios - duas variáveis de forte oscilação e imprevisibilidade, além da TIR do projeto inicialmente prevista em 47,9% frente o custo de oportunidade de 10%, sem aumentar proporcionalmente a contrapartida paga à CPRM por meio do royalty mínimo de 2% a ser disputado no leilão.
61.	A CPRM concordou com o entendimento da unidade técnica e promoveu alterações no modelo econômico-financeiro do projeto, as quais foram formalizadas por meio do Ofício 180/2018 PR-CPRM (peça 38) , a seguir apresentadas.
3.1.2.3	Nova modelagem econômico-financeira
62.	A CPRM e a SPPI trouxeram inovações à modelagem referente a metodologia de compartilhamento dos resultados positivos da cessão, no caso, a partilha do VPL expresso no fluxo de caixa de projeto, entre o parceiro privado e a CPRM, de acordo com a proporção do risco de negócios minerários em similar estágio de maturação.
63.	A nova metodologia adotada pela CPRM para o compartilhamento de resultados tem como base o cálculo do risco de projetos de minerais metálicos com nível de conhecimento geológico semelhantes ao de Palmeirópolis, com as seguintes premissas: (1) possuir relatório de pesquisa aprovado ou requerimento de lavra realizado; (2) o ativo enquadrar-se como recurso inferido, de acordo com o código internacional de declaração de recursos e reservas; (3) necessidade de realização da pesquisa complementar; e (4) o ativo em análise deverá atingir o nível de recurso medido; portanto, de características similares às de Palmeirópolis (peça 38, p. 17-8) .
64.	Assim, para a definição do risco, a CPRM procurou estatísticas do setor que auferissem a taxa de sucesso do negócio no estágio em que se encontra o projeto de Palmeirópolis. A fonte de informação utilizada foi o Sistema de Informações Geográficas da Mineração (SIGMINE) do DNPM (sigmine.dnpm.gov.br/webmap/) , de domínio público. Esse banco de dados segmenta as informações estatísticas de acordo com a evolução das etapas de um projeto mineral nos seguintes grupos: requerimentos de pesquisa, autorização de pesquisa, relatório de pesquisa aprovados e concessão de lavra. De acordo com essa classificação, o nível de maturidade do projeto de Palmeirópolis é o de "relatório de pesquisa aprovado".
65.	Dessa forma, a CPRM levantou, por meio desse sistema, que, no período de janeiro de 1988 a novembro de 2018, 1.667 Requerimentos de Lavra (requerimento que deve ser feito em até doze meses da aprovação do relatório final de pesquisa) foram solicitados e, no mesmo período, apenas 278 autorizações de lavra foram concedidas, ou seja, em torno de 17% dos requerimentos receberam a concessão (peça 38, p. 18) .
66.	Quanto aos demais 83% de insucesso na obtenção de concessão de lavra, a CPRM entende que representam uma proxy da taxa de risco de empreendimentos minerários em situação similar à de Palmeirópolis, valor pelo qual o privado deve ser remunerado. 
67.	Nesse raciocínio, a CPRM considerou que essas taxas de sucesso/insucesso relativas aos requerimentos de lavra seriam uma medida adequada a ser utilizada para equacionar a distribuição dos ganhos entre o privado e a União. Desse modo, os resultados positivos do fluxo de caixa conceitual materializados no Valor Presente Líquido (VPL) serão partilhados na proporção de 83% para o futuro parceiro privado e 17% para a CPRM, na forma de royalties a serem cobrados sobre a receita bruta do projeto, que, atualmente, representam 2,8% (peça 39) .
68.	Ainda, considerando a precariedade dos dados geológicos de Palmeirópolis (recursos inferidos) , outro instrumento contratual relevante foi incorporado à modelagem para atender questionamentos da unidade técnica, qual seja, a obrigatoriedade de, ao final da fase de pesquisa complementar, o contrato sofrer reequilíbrio econômico-financeiro para ajustar o teor de minério de Zinco e dos demais metais convertidos em Zinco equivalente, definidos pelo Relatório Final, no fluxo de caixa teórico para fins de redefinição do percentual de royalty, conforme tabela de indexadores apresentada às páginas 15-16 da peça 38. Observando, como patamar mínimo, o percentual de royalty ofertado pelo lance vencedor do certame, e, assim, manter a proporção destacada anteriormente de compartilhamento dos resultados positivos do VPL teórico (83% - 17%) .
69.	Além disso, essa proporção de partilha será mantida ao longo da execução contratual por meio de ajuste semestral do percentual de royalty aplicado sobre o faturamento bruto da cessionária calculado no fluxo de caixa teórico, a partir da atualização dos preços dos minérios lavrados cotados na maior bolsa de valores de commodities, a London Metal Exchange, convertidos em reais (PTAX) e corrigido pelo IGP-M do período, de acordo com tabela de indexadores (peça 38, p. 15-16) .
70.	Por se tratar de depósito poli metálico, a fim de simplificar a transposição dos preços dos diversos minérios lavráveis em Palmeirópolis para o fluxo de caixa teórico, a CPRM optou por utilizar ferramenta de equivalência de teores. Nesse sentido, como o principal elemento do depósito é o Zinco (Zn) , decidiu pela transformação matemática do outro elemento mensurado no fluxo de caixa, no caso o Cobre (Cu) em Zinco Equivalente (Zn Eq) . Assim, a equação de transformação deverá ser utilizada sempre que necessário e para quaisquer outros elementos que venham a figurar como produto da mineração, conforme a seguinte fórmula (peça 38, p. 13-14) :
	Zn Equivalente (ZnEq) = [ (Preço do Zn x Teor Zn) + (Preço do X x Teor X) + (Preço do Y x Teor Y) +.....]/Preço do Zn.

71.	O novo modelo apresentado deixa de utilizar o fluxo de caixa como ferramenta de tomada de decisão primária, mas continua se utilizando dele para verificar a viabilidade do projeto e analisar a sensibilidade do VPL e da TIR a alterações nos dados de entrada. Nesse sentido, verifica-se que o modelo de compartilhamento proposto, tendo elevado o royalty inicial de 2% para 2,8%, pouco alterou os principais resultados de saída do modelo (TIR e VPL) . 
72.	O principal fator de redução do VPL e da TIR do parceiro privado, que passaram de R$ 271 milhões para R$ 148 milhões e de 47,9% para 34,4%, respectivamente, foi a mudança na metodologia de cálculo do preço dos minérios para compor as receitas do fluxo de caixa. Segundo a CPRM, essa alteração tem como objetivo reduzir o impacto da volatilidade dos preços no modelo adotado, conforme recomendação da United States Securities and Exchange Commission (SEC) de utilizar a média de ao menos 3 anos para o cálculo do preço do minério. Assim, os valores originalmente utilizados no fluxo de caixa eram US$ 3.300,00 para o Zinco e US$ 6.400,00 para o Cobre e passaram a ser de US$ 2.552,44 e US$ 5.758,04, respectivamente (peça 39 e 40, p. 3) .
73.	Entende-se que o compartilhamento dos resultados positivos da cessão entre o parceiro privado e a CPRM, durante toda a execução, na proporção do cálculo de risco de negócios minerários, trouxe ganhos à modelagem da cessão ora em comento, por ser um método de simples aplicação durante a execução contratual e que permite a participação da União nos resultados eventualmente obtidos pelo parceiro privado acima do projetado; além disso, o reequilíbrio econômico-financeiro do contrato, após a fase de pesquisa complementar, traz melhorias à fidedignidade do método de compartilhamento de resultados, a partir da adequação do fluxo de caixa à realidade do depósito mineral de Palmeirópolis, só futuramente conhecida.
74.	Contudo, apesar das importantes melhorias trazidas pela CPRM e SPPI ao processo de cessão minerária, a unidade técnica entende que a modelagem econômico-financeira carece de aprimoramentos a serem aplicados para as próximas licitações dessa natureza, conforme explicitado a seguir.
75.	Devido às incertezas decorrentes da fase na qual se encontra o projeto de Palmeirópolis, que foi classificado como recurso inferido, com pouco conhecimento geológico dos depósitos minerais, verificou-se que o método de avaliação econômico-financeira do projeto por fluxo de caixa não se mostrou o mais adequado como fonte primária para a tomada de decisão da CPRM. 
76.	Como já foi dito anteriormente, em projetos de desestatização de outros setores de infraestrutura, que contam com elevada taxa de previsibilidade das receitas, os pagamentos ao ente público são estabelecidos no montante suficiente para que o VPL resultante do fluxo de caixa descontado do parceiro privado seja nulo. Contudo, o elevado grau de incerteza inerente ao presente caso não permite esse raciocínio, sendo necessário admitir uma TIR representativamente maior do que o custo de oportunidade (WACC) , em virtude do risco a que o privado está submetido.
77.	Além disso, o elevado grau de incerteza a respeito dos estudos disponíveis confere pouca confiabilidade aos dados de saída do modelo econômico-financeiro, TIR e VPL por exemplo, o que não colabora para a adequada tomada de decisão primária, mas somente para fins de análise de sensibilidade entre os resultados possíveis. Assim, recomenda-se que a CPRM, em futuras cessões de direitos minerários com pouco conhecimento geológico dos depósitos minerais e, consequentemente, de pouca previsibilidade dos resultados econômico-financeiros do projeto, avalie a conveniência e a oportunidade de utilizar método alternativo ao de fluxo de caixa descontado como fonte primária para tomada de decisão.
78.	Outra fragilidade do modelo conceitual proposto pela CPRM fica evidente pelo cálculo do risco do projeto, a fim de justificar a elevada remuneração do empreendedor. Independentemente do modelo que venha a ser utilizado nas próximas licitações, essa variável repercute diretamente nos resultados a serem auferidos pelo privado e, consequentemente, pela União. Rememora-se que, no caso de Palmeirópolis, o risco foi estabelecido por meio das taxas históricas de sucesso/insucesso de projetos de minerais metálicos com nível de conhecimento geológico semelhantes.
79.	Caso a CPRM pretenda continuar utilizando o modelo de fluxo de caixa descontado para análise da viabilidade do projeto e cálculo da contrapartida a ser recebida pela União, é recomendável que o risco específico do objeto licitado integre o cálculo do custo de oportunidade, por meio do WACC, de forma que os royalties estipulados sejam de tal monta que o VPL resultante do fluxo de caixa descontado do parceiro privado seja nulo, como usualmente ocorre em estudos de desestatização na área de infraestrutura. Para que isso seja possível, é imperioso que a CPRM busque meios de quantificar adequadamente esse risco, de acordo com as características particulares do projeto, a fim de garantir maior confiabilidade aos resultados de saída do modelo, a exemplo da TIR e do VPL, bem como à participação da União no empreendimento, por meio dos royalties.
80.	Ainda que a CPRM decida utilizar outro modelo que não o de fluxo de caixa, como por exemplo o modelo de partilha utilizado no setor de óleo e gás, o risco permanece sendo variável de extrema relevância para o processo de tomada de decisão. Desse modo, isso não representa qualquer prejuízo à proposição de que se deve buscar melhorias no método de quantificação do risco. Assim, recomenda-se que a CPRM, em futuras cessões de direitos minerários, mensure adequadamente o risco do objeto licitado, considerando as suas características particulares, de forma a conferir maior confiabilidade aos resultados do modelo econômico-financeiro adotado.
81.	Mais um aspecto frágil do modelo que merece as considerações desta unidade técnica reside na inexistência de nexo lógico entre as taxas de sucesso/insucesso de empreendimentos minerários anteriores e a repartição de VPL do projeto entre o parceiro privado e a CPRM. O fato de a série histórica indicar um risco de insucesso de 83% em nada guarda relação com o dever de atribuir 83% dos resultados positivos do empreendimento ao parceiro privado, ainda que esse seja um mecanismo de garantir à União a participação em lucros acima daquilo que foi projetado. 
82.	Retoma-se aqui o raciocínio anterior, de que se deve perseguir uma taxa de atratividade do negócio ao parceiro privado de modo a justificar os riscos a que ele está submetido e não simplesmente atribuir o percentual de risco como sendo a sua parcela de resultados na repartição do VPL. Assim, com o conceito utilizado, não há demonstração de que a aplicação desse percentual de risco reflita uma taxa mínima de atratividade adequada ao privado e ao mesmo tempo justa para a União.   
83.	Dessa forma, recomenda-se à CPRM que, caso adote para as futuras licitações o método de partilha do VPL utilizado para o projeto de Palmeirópolis, busque um índice que guarde uma lógica de repartição coerente, de forma a refletir uma taxa mínima de atratividade adequada ao privado e ao mesmo tempo justa para a União.
84.	Ao fim, deve-se sopesar as melhorias substanciais incorporadas à modelagem econômico-financeira e as fragilidades identificadas frente às consequências negativas resultantes de este Tribunal retardar o lançamento do edital de cessão de Palmeirópolis. Tal medida resultaria na manutenção de situação que perdura há mais de trinta anos de uma área mineral com potencial de geração de empregos, renda e tributos continuar inservível à sociedade. 
85.	Ademais, destaca-se o fato de o objeto em licitação possuir baixa materialidade nos quesitos valor de outorga e de investimentos se comparado a diversos processos de concessão de infraestrutura conduzidos pelo Executivo federal e analisados pelo Tribunal. Ainda, cabe destacar que este é um projeto piloto dentro de uma carteira de 30 blocos minerários passíveis de licitação e, portanto, servirá como uma primeira aferição a respeito do interesse do mercado nos ativos da CPRM. 
86.	Assim, entende-se que não cabe criar óbices ao prosseguimento do processo de cessão da área minerária de Palmeirópolis, devendo a CPRM observar as recomendações de melhorias expostas acima para os próximos projetos de cessão. Destaca-se que a opção pelo prosseguimento do processo, a despeito das limitações identificadas no modelo, não constitui qualquer exceção à jurisprudência do TCU, mas sim a ponderação de que se está diante de um procedimento inédito, de uma nova seara enfrentada pelo Governo Federal, e que sua exposição ao crivo do mercado poderá trazer relevantes benefícios e aperfeiçoamento aos modelos a serem adotados para as demais áreas a serem licitadas.
3.1.3	Estudos Ambientais 
87.	O Instituto Natureza do Tocantins (NATURATINS) é o órgão estadual responsável pelo licenciamento ambiental das atividades potencialmente degradadoras no estado do Tocantins.
88.	Para fins de licenciamento ambiental, cada atividade mineral deverá possuir requerimento próprio, com enquadramento de portes, conforme anexo I da Resolução do Conselho Estadual do Meio Ambiente do Tocantins (COEMA) 07/2005 - pequeno, médio e grande porte. A pesquisa mineral é enquadrada como empreendimento de baixo impacto ambiental, requerendo, assim, somente Licenciamento Simplificado (LS) , com emissão simultânea das licenças prévia, de instalação e de operação, conforme também instituído no art. 3º, parágrafo único, e 34 do referido normativo.
89.	Considerando que o beneficiamento do minério é complexo, e que requer etapas de concentração por flotação e/ou processos hidrometalúrgicos que envolvem o uso de produtos químicos e a geração de efluentes líquidos, os impactos ambientais desses empreendimentos são considerados de alto potencial poluidor. Assim, o art. 2º da Resolução do Conselho Nacional do Meio Ambiente (CONAMA) 1/86, estabelece que a extração de minério é atividade que depende de elaboração de estudo de impacto ambiental (EIA) e respectivo relatório de impacto ambiental (RIMA) , a serem submetidos à aprovação do órgão estadual competente, para obtenção do licenciamento ambiental.
90.	Conforme reunião entre CPRM e Naturatins para tratar de possíveis entraves ao processo de licenciamento dentro desse órgão, ficou esclarecido que o contrato de promessa de cessão será o instrumento que permitirá ao promitente cessionário, em seu nome, obter e renovar as licenças ambientais devidas perante o órgão estadual responsável. Sobre o rito de licenciamento, o Naturatins entende que o promitente cessionário pode iniciar o processo tão logo tenha definido a área a ser explorada, portanto, ainda durante a fase de pesquisa. (mídia anexa à peça 20, Relatório sintético sobre estudos e licenças ambientais) .
91.	A respeito dos detalhes da situação ambiental dentro das áreas de alvará de pesquisa da CPRM, relatório da consultoria relata que 52% do solo são utilizados para atividades agropecuárias (pastagens e cultura de subsistência) , enquanto 48% são ocupados por vegetação nativa, que está associada a áreas íngremes ou beira de cursos d'água, incluindo áreas protegidas referentes a Áreas de Proteção Permanente (APP) , que perfazem menos de 10% da área total dos processos da CPRM. (peça 22, p. 1 e 6) 
92.	A presença da Área de Proteção Ambiental (APA) Lago de São Salvador do Tocantins, Paranã e Palmeirópolis não se caracteriza como impedimento à exploração dos depósitos, mas cuidados precisam ser garantidos para evitar carreamento de sólidos e assoreamento de nascentes (peça 22, p. 8) .
93.	A consultoria informa que impactos positivos também são previstos com a implantação de um empreendimento mineral, em especial a geração de empregos e renda, o pagamento de royalties (CFEM) aos municípios, o aumento na arrecadação de impostos e, consequentemente, o incremento da economia. Considera que também devem ser previstos programas de cunho social, envolvendo a comunidade positivamente com a mineração. Tais programas devem objetivar a capacitação da comunidade, de modo que esta seja preparada para se beneficiar com as mudanças advindas da implantação da mineração e da paralisação das atividades quando do esgotamento da jazida (peça 22, p. 8) .
4.	Conclusão
94.	A presente cessão de direito minerário é inédita no âmbito federal e, portanto, no Tribunal de Contas da União, fazendo-se um desafio por criar uma nova modelagem econômico-financeira diferente das amplamente aplicadas nos setores de transportes de passageiros e de cargas e de óleo e gás. 
95.	O depósito poli metálico de Palmeirópolis, assim tratado pela presença associada de Pb-Zn-Cu-Cd-Ag-Au, localizado no município homônimo, região sul do estado do Tocantins, e compreendendo seis títulos minerários, totalizando 5.050 hectares, teve suas pesquisas geológicas realizadas na década de 1980, quando o rigor técnico de ateste de depósitos minerais era menor que os atuais determinados por códigos internacionais de certificação. Assim, o depósito em comento é classificado no mais baixo nível de conhecimento de seus recursos - recurso inferido. Isso afeta, consequentemente, a mensuração de risco dos investimentos e os estudos de viabilidade econômico-financeira.
96.	Dessa forma, o objeto em licitação trata de 'promessa de cessão de títulos minerários', pois, o licitante vencedor, para receber a cessão definitiva, deverá realizar pesquisa geológica complementar a fim de verificar a real viabilidade econômico-financeira do depósito.
97.	A modelagem inicial, em vista das incertezas do projeto, que poderia inclusive resultar em perda total dos investimentos privados, estimava valor presente líquido (VPL) de R$ 271,435 milhões e taxa interna de retorno (TIR) ao parceiro privado de 47,9%, sobre custo de oportunidade (WACC) de 10%, caso os montantes de recursos minerais se comprovassem e as receitas e os custos se comportassem conforme projetado. Em benefício da União haveria pagamentos obrigatórios de R$ 1,8 milhão mais royalty mínimo de 2% sobre as receitas, totalizando R$ 26,5 milhões a valor presente.
98.	Diante do baixo grau de informações geológicas do projeto de Palmeirópolis, que, segundo a CPRM, apresenta elevados riscos, podendo resultar em perda total dos investimentos em pesquisa e até de instalações produtivas, mas, ao mesmo tempo, ganhos robustos acima do projetado, o TCU questionou sobre a inexistência de mecanismos contratuais capazes de captar em favor da União esses possíveis lucros auferidos pelo parceiro privado advindos das naturais e imprevisíveis variações na taxa cambial e nos preços dos minérios, pois, conforme estudos de sensibilidade, são as variáveis que mais afetam o VPL e a TIR do projeto.
99.	A CPRM concordou com os questionamentos e apresentou nova modelagem econômico-financeira de compartilhamento dos resultados positivos da cessão, no caso, a partilha do VPL teórico expresso no fluxo de caixa de projeto, entre o parceiro privado e a CPRM, na proporção do risco de negócios minerários em similar estágio de maturação.
100.	Assim, a CPRM identificou que, no período de janeiro de 1988 a novembro de 2018, 17% dos requerimentos de lavra receberam a concessão. Quanto aos demais 83% de insucesso na obtenção de concessão de lavra, a CPRM entende que representam uma proxy da taxa de risco de empreendimentos minerários em situação similar à de Palmeirópolis, valor pelo qual o privado deve ser remunerado, pois essas taxas de sucesso/insucesso relativas aos requerimentos de lavra seriam uma medida adequada a ser utilizada para equacionar a distribuição dos ganhos entre o privado e a União. 
101.	Desse modo, os resultados positivos do fluxo de caixa conceitual materializados no VPL serão partilhados na proporção de 83% para o futuro parceiro privado e 17% para a CPRM, na forma de royalties a serem cobrados sobre a receita bruta do projeto, que, atualmente, representam 2,8%, que será o lance mínimo do leilão.
102.	A fim de manter essa proporção de compartilhamento, estabeleceu-se regra de reequilíbrio econômico-financeiro para, ao final da pesquisa complementar, ajustar o teor de minério de Zinco e dos demais metais convertidos em Zinco equivalente, definidos pelo relatório final de pesquisa, no fluxo de caixa teórico para fins de redefinição do percentual de royalty; e, durante a execução contratual, por meio de ajuste semestral do percentual de royalty aplicado sobre o faturamento bruto da cessionária calculado no fluxo de caixa teórico, a partir da atualização dos preços dos minérios lavrados, convertidos em reais (PTAX) e corrigido pelo IGP-M do período, de acordo com tabela de indexadores.
103.	Entende-se que o compartilhamento dos resultados positivos da cessão entre o parceiro privado e a CPRM, durante toda a execução, na proporção do cálculo de risco de negócios minerários, traz ganhos substanciais à modelagem da cessão ora em comento por ser um método de simples aplicação durante a execução contratual e que permite a participação da União nos resultados eventualmente obtidos pelo parceiro privado acima do projetado; e que o reequilíbrio econômico-financeiro do contrato, após a fase de pesquisa complementar, eleva a fidedignidade do método de compartilhamento de resultados pela adequação do fluxo de caixa à realidade do depósito mineral de Palmeirópolis só futuramente conhecida.
104.	Contudo, apesar das importantes melhorias trazidas ao processo de cessão minerária, entende-se que a modelagem econômico-financeira carece de aprimoramentos a serem aplicados para as próximas licitações dessa natureza. 
105.	Observou-se que, devido às incertezas decorrentes da fase na qual se encontra o projeto de Palmeirópolis, que foi classificado como recurso inferido, com pouco conhecimento geológico dos depósitos minerais, o método de avaliação econômico-financeira do projeto por fluxo de caixa não se mostrou o mais adequado como fonte primária para a tomada de decisão da CPRM. Assim, propõe-se recomendar à CPRM que, em futuras cessões de direitos minerários com pouco conhecimento geológico dos depósitos minerais e, consequentemente, de pouca previsibilidade dos resultados econômico-financeiros do projeto, avalie a conveniência e a oportunidade de utilizar método alternativo ao de fluxo de caixa descontado como fonte primária para tomada de decisão.
106.	Outra fragilidade do modelo conceitual proposto pela CPRM fica evidente pelo cálculo do risco do projeto, a fim de justificar a elevada remuneração do empreendedor. Independentemente do modelo que venha a ser utilizado nas próximas licitações, essa variável repercute diretamente nos resultados a serem auferidos pelo privado e, consequentemente, pela União, devendo-se buscar melhorias no seu método de quantificação. Assim, recomenda-se mensurar adequadamente o risco do objeto licitado, considerando as suas características particulares, de forma a conferir maior confiabilidade aos resultados do modelo econômico-financeiro adotado.
107.	Por fim, constatou-se a inexistência de nexo lógico entre as taxas de sucesso/insucesso de empreendimentos minerários anteriores e a repartição de VPL do projeto entre o parceiro privado e a CPRM. Cabe então recomendar que, caso adote, para as futuras licitações, o método de partilha do VPL utilizado para o projeto de Palmeirópolis, busque um índice que guarde uma lógica de repartição e que reflita uma taxa mínima de atratividade adequada ao privado e ao mesmo tempo justa para a União.
108.	Quanto ao licenciamento ambiental, cada atividade mineral deverá possuir requerimento próprio. A pesquisa mineral é enquadrada como empreendimento de baixo impacto ambiental, requerendo, assim, somente Licenciamento Simplificado (LS) , com emissão simultânea das licenças prévia, de instalação e de operação. A extração de minério é atividade que depende de elaboração de estudo de impacto ambiental (EIA) e respectivo relatório de impacto ambiental (RIMA) , a serem submetidos à aprovação do órgão estadual competente, para obtenção do licenciamento ambiental. Não se identificam riscos substanciais à obtenção das citadas licenças, nos prazos estipulados pela CPRM.
109.	Ao fim, sopesando as melhorias substanciais incorporadas à modelagem econômico-financeira e as fragilidades identificadas frente às consequências negativas resultantes de este Tribunal retardar o lançamento do edital de cessão de Palmeirópolis, entende-se que tal medida resultaria na manutenção de situação que perdura há mais de trinta anos de uma área mineral com potencial de geração de empregos, renda e tributos continuar inservível à sociedade.
110.	Destaca-se que o objeto em licitação possui baixa materialidade e trata de projeto piloto dentro de uma carteira de 30 blocos minerários passíveis de licitação. Sua exposição ao crivo do mercado poderá trazer relevantes benefícios e aperfeiçoamento aos modelos a serem adotados para as demais áreas a serem licitadas.
111.	Portanto, conclui-se que não cabe criar óbices ao prosseguimento do processo de cessão da área minerária de Palmeirópolis, devendo a CPRM observar as recomendações de melhorias expostas acima para os próximos projetos de cessão.
5.	Volume de Recursos Fiscalizados E BENEFÍCIOS DE CONTROLE
112.	O Volume de Recursos Fiscalizados (VRF) nos processos de fiscalização do TCU tem seus critérios de registro disciplinados pela Portaria-TCU 222/2003. Estabelecendo a forma de cálculo do valor dos contratos de concessão para prestação de serviços públicos, jurisprudência deste Tribunal prevê que o VRF corresponde, em casos como o presente, à receita bruta estimada pelo prazo da concessão.
113.	Conforme consignado no fluxo de caixa do projeto, o somatório das receitas estimadas durante a vigência do contrato totaliza o montante de R$ 1,538 bilhão em valores correntes (peça 39) .
114.	A atual sistemática de quantificação e registro sobre os benefícios das ações de controle externo foi instituída pela Portaria-TCU 82/2012 e regulamentada pela Portaria-Segecex 10/2012, alterada pela Portaria-Segecex 17/2015. O benefício de controle decorrente da análise ora apresentada classifica-se como "proposta de benefício potencial" (Portaria Segecex 10/2012, art. 1º, inciso VI) , pois é esperado em função de "proposta de encaminhamento formulada pela unidade técnica, mas ainda não apreciada pelo Tribunal". 
115.	Ainda de acordo com o anexo da Portaria-Segecex 10/2012, foram alcançadas a "correção de irregularidades ou impropriedades", o "incremento da economia, eficiência, eficácia ou efetividade de programa de governo" e o "incremento da confiança dos cidadãos nas instituições públicas".
6.	Proposta de Encaminhamento
116.	Ante o exposto, uma vez que não foram verificadas irregularidades nos procedimentos ora analisados relativos à cessão dos direitos minerários do projeto de Palmeirópolis/TO, submetem-se os autos à consideração superior propondo:
a)	comunicar à Companhia de Pesquisa de Recursos Minerais (CPRM) que, dentro do escopo delimitado na presente análise de 1º estágio de fiscalização regulamentado pela IN-TCU 27/1998, não foram detectadas irregularidades ou impropriedades que desaconselhem o regular prosseguimento do processo de cessão dos direitos minerários do projeto de Palmeirópolis/TO, nos termos do art. 7º, inciso I, da IN-TCU 27/1998;
b)	com fulcro no art. 250, inciso III, do Regimento Interno do TCU c/c o art. 6º da Resolução-TCU 265/2014, recomendar à CPRM que avaliem a conveniência e a oportunidade de:
i.	em futuras cessões de direitos minerários com pouco conhecimento geológico dos depósitos minerais e, consequentemente, de pouca previsibilidade dos resultados econômico-financeiros do projeto, avalie a conveniência e a oportunidade de utilizar método alternativo ao de fluxo de caixa descontado como fonte primária para tomada de decisão (§ 77) ;
ii.	em futuras cessões de direitos minerários, mensure adequadamente o risco do objeto licitado, considerando as suas características particulares, de forma a conferir maior confiabilidade aos resultados do modelo econômico-financeiro adotado (§ 80) ; e
iii.	caso adote nas futuras licitações o método de partilha do VPL utilizado para o projeto de Palmeirópolis, busque um índice que guarde uma lógica de repartição coerente, de forma a refletir uma taxa mínima de atratividade adequada ao privado e ao mesmo tempo justa para a União (§ 83) .
c)	encaminhar cópia do Acórdão que vier a ser proferido, acompanhado do Voto e do Relatório que o fundamentarem, à Companhia de Pesquisa de Recursos Minerais, à Agência Nacional de Mineração, à Secretaria Especial do Programa de Parcerias de Investimentos e ao Ministério de Minas e Energia; e
d)	restituir os autos à SeinfraCOM para acompanhamento dos demais estágios previstos na IN TCU 27/1998."
É o Relatório.

não há.

Não atuou.

DESESTATIZAÇÃO. ACOMPANHAMENTO. PRIMEIRO ESTÁGIO. PROMESSA DE CESSÃO DE DIREITOS MINERÁRIOS. DEPÓSITO POLIMETÁLICO DE PALMEIRÓPOLIS/TO. FRAGILIDADES NA MODELAGEM ECONÔMICO-FINANCEIRA E NO TRATAMENTO DE QUESTÕES AMBIENTAIS DO EMPREENDIMENTO. POSSIBILIDADE DE PROSSEGUIMENTO. RECOMENDAÇÕES. CIÊNCIA. RESTITUIÇÃO DOS AUTOS À UNIDADE TÉCNICA.

DESESTATIZAÇÃO (DES)

Secretaria de Infraestrutura Hídrica, de Comunicações e de Mineração (SeinfraCom).

Trata-se de análise do primeiro estágio do processo de promessa de cessão de direitos minerários de titularidade da Companhia de Pesquisa de Recursos Minerais (CPRM) no município de Palmeirópolis/TO, com obrigação de realização de pesquisa complementar mínima e opção de arrendamento, pelo prazo contratual de 18 anos, com prorrogação automática ou até exaustão das reservas, o que ocorrer primeiro.
2.	No âmbito do Tribunal de Contas da União, a análise de cessões dessa natureza está disciplinada pela IN-TCU 81/2018. Porém, o presente processo se enquadra na regra de transição prevista no art. 15, § 2º, da referida norma, sendo, portanto, analisado à luz da IN-TCU 27/1998, que prevê o acompanhamento da outorga de concessão em quatro estágios.
3.	A CPRM é uma empresa pública vinculada ao Ministério de Minas e Energia, com a especificidade de que poderá realizar pesquisa mineral, quando no interesse nacional, a ser determinada por aquela Pasta (art. 5º, caput e § 1º, da Lei 8.970/1994) , embora não haja, atualmente, determinação ministerial à empresa para realizar pesquisa mineral (peça 40, p. 10) . Apesar de poder realizar as pesquisas, a CPRM não pode explorar essas áreas, sendo somente permitido negociar a cessão dos respectivos direitos de concessão de lavra da jazida pesquisada (art. 5º, § 2º da mesma Lei) .
4.	A empresa, no passado, foi bastante ativa na pesquisa mineral, quando acumulou em seu patrimônio 376 títulos minerários aglutinados em 30 projetos de mineração. O Decreto 8.893, de 1/11/2016, que dispõe sobre os empreendimentos do Programa de Parcerias de Investimentos (PPI) tratados como prioridade nacional nos setores de energia e de mineração, qualificou quatro projetos da CPRM (art. 1º, inciso XI) , dentre os quais aquele objeto destes autos, qual seja, o complexo polimetálico (cobre, chumbo e zinco) de Palmeirópolis, no estado de Tocantins.
5.	O projeto em questão compreende seis títulos minerários, totalizando 5.050 hectares, com relatórios finais de pesquisa aprovados pelo antigo Departamento Nacional de Produção Mineral (DNPM) , no ano de 1997, e é classificado como de pequeno porte, com 215 mil toneladas de zinco equivalente. O zinco metálico, devido à sua resistência à corrosão e alto grau de reatividade com outros metais, é utilizado principalmente no revestimento de metais e ligas e na formação de ligas com alumínio, cobre e magnésio. Segundo a Unidade Técnica, o zinco e os produtos que contêm zinco contribuem com cerca de US$ 40 bilhões por ano para a economia global (peça 38, p. 6) .
6.	É de extrema relevância a informação contida nos autos sobre a alteração da classificação dos recursos mineiras em comento. De acordo com a Unidade Técnica, as informações coletadas na década de 1980 a respeito desses recursos não se revestem da necessária confiabilidade, em função de a coleta das amostras ter sido realizada sem o atual rigor metodológico exigido, da desorganização do banco de dados e do inadequado acondicionamento do material, de modo que, segundo o código internacional elaborado pelo Joint Ore Reserves Committee (JORC) , os recursos objeto desta cessão tiveram sua classificação alterada, sendo considerados atualmente recursos inferidos, ou seja, o de mais baixo nível de confiabilidade, em uma escala composta de três níveis: inferido, indicado e medido (mídia anexa à peça 20, Relatório de Valoração, p. 20) , elevando os riscos associados ao sucesso do empreendimento.
7.	Por essa razão, a CPRM resolveu estabelecer como objeto da desestatização a promessa de cessão dos direitos minerários de Palmeirópolis, com obrigação de realização de pesquisa complementar mínima em duas fases e, após identificada a viabilidade econômica do projeto, opção de arrendamento. Em outras palavras, o licitante vencedor não receberá imediatamente a cessão dos títulos minerários; terá, antes, a obrigação de realizar pesquisa mineral complementar àquela já realizada pela CPRM, no intuito de provar a real viabilidade do projeto. 
8.	Cumpre salientar, de plano, que a referida desestatização difere das concessões realizadas e examinadas por esta Corte em diversos outros setores, a exemplo de rodovias, aeroportos, portos e óleo e gás, já que a concessão não envolve fases iniciais de avaliação para confirmação da viabilidade econômica do projeto, quando a reserva pode passar de inferida para medida, diminuindo os riscos do empreendimento.
9.	Feita essa breve contextualização, passo ao exame do primeiro estágio deste acompanhamento, adotando como razões de decidir o exame da SeinfraCom constante do Relatório precedente, sem prejuízo de repisar algumas informações que considero relevantes na modelagem econômico-financeira desta inovadora modalidade de desestatização.
II -Modelagem da Desestatização e Estudos de Viabilidade
10.	O licitante vencedor não receberá imediatamente a cessão dos títulos minerários. A cessão efetiva da titularidade dos processos minerários seguirá o seguinte rito: os interessados disputam o certame apresentando lances ao royalty mínimo (2,8% da receita bruta) ; vencido o certame, deve ocorrer pagamento de bônus de assinatura (R$ 300.000,00) para celebração do contrato de promessa de cessão e inicia-se a primeira fase da pesquisa complementar com duração de até dezoito meses; havendo resultado positivo, a promitente cessionária paga um prêmio de oportunidade (R$ 500.000,00) para executar a segunda fase da pesquisa complementar por novo prazo de até dezoito meses; caso seja comprovada a viabilidade econômica do empreendimento, o licitante apresenta o relatório final de pesquisa a ser aprovado pela CPRM e pela Agência Nacional de Mineração (ANM) . Sendo de interesse do licitante, paga-se a segunda parcela de prêmio de oportunidade (R$ 1.000.000,00) para efetivar a cessão definitiva dos direitos minerários.
11.	Sobre o estudo de viabilidade econômico-financeiro, destaco as seguintes informações:
a) as receitas previstas foram aquelas provenientes somente do aproveitamento do zinco e do cobre;
b) os custos, investimentos e o custo médio ponderado de capital foram definidos a partir de estudos de benchmarking para projetos com riscos similares;
c) o custo dos equipamentos mecânicos de processo serviu como base para a estimativa dos demais custos, inclusive do custo total de investimento da planta (Capex) ;
d) o custo dos equipamentos mecânicos da planta foi estimado como um percentual de 25% do investimento da planta;
e) os custos operacionais (Opex) da planta foram estimados como percentuais do investimento total estimado para a planta de beneficiamento;
f) o custo médio ponderado de capital (WACC) foi estipulado em 10%, taxa de desconto aplicada em projetos similares.
12.	Considerando esses dados, assim como os pagamentos obrigatórios mencionados no item 10 deste Voto e royalty de 2,0%, foi obtido, em um primeiro momento, um valor presente líquido do projeto (VLP) de mais de R$ 270 milhões e uma taxa interna de retorno (TIR) cerca de 47%. Com essa modelagem, caberia à CPRM algo em torno de RS 28 milhões, referentes aos pagamentos obrigatórios de R$ 1,8 milhão (fase de pesquisa) mais o royalty mínimo de 2% (dois por cento) sobre o faturamento da produção mineral.
13.	Todavia, a unidade técnica fez relevantes apontamentos a respeito das oscilações na cotação do dólar e nos preços dos minérios e ao congelamento do valor de royalty pago à CPRM, mesmo em face do VPL positivo do projeto e de uma TIR quase cinco vezes o valor do custo de oportunidade (WACC) , o que representa um negócio extremamente vantajoso ao parceiro privado e não usual nos empreendimentos avaliados por esta Corte, já que a TIR resultante da anulação do VPL deve ser suficiente para remunerar o custo do capital empregado no negócio.
14.	Esses apontamentos geraram alterações relevantes no modelo, quais sejam:
a) aumento do valor mínimo de royalty de 2% para 2,8%;
b) compartilhamento do VPL na proporção de 83% para o futuro parceiro privado e 17% para a CPRM, por meio da alteração da alíquota de royalty sobre a receita bruta do projeto, durante toda a execução contratual, seja em função da reavaliação do teor de minério após a fase de pesquisa complementar, seja em função da variação dos preços dos minérios lavrados cotados na maior bolsa de valores de commodities, a London Metal Exchange, convertidos em reais (PTAX) e corrigido pelo IGP-M do período, variação esta realizada semestralmente (peça 38, pp. 15-16) ;
c) diminuição da TIR do projeto de 47,9% para 34,4% e do VPL de R$ 271 milhões para R$ 148 milhões, principalmente em razão do atendimento da recomendação da United States Securities and Exchange Commission (SEC) de se utilizar a média de ao menos 3 anos para o cálculo do preço do minério;
15.	Importante destacar que o percentual de 83% (=100%-17%) resultou da divisão entre o número de requerimentos de lavra recebidos pelo Departamento Nacional de Produção Mineral (DNPM) entre janeiro/1988 e novembro/2018 (1.667 requerimentos) e o número de autorizações concedidas (278 autorizações) e está sendo considerado como uma proxy da taxa de risco de empreendimentos minerários em situação similar a de Palmeirópolis, valor pelo qual o privado deve ser remunerado. 
16.	Percebe-se que o novo modelo apresentado deixa de utilizar o fluxo de caixa como ferramenta de tomada de decisão primária, mas continua se utilizando dele para verificar a viabilidade do projeto e analisar a sensibilidade do VPL e da TIR a alterações nos dados de entrada. Nesse sentido, verifica-se que o modelo de compartilhamento proposto, tendo elevado o royalty inicial de 2% para 2,8%, pouco alterou os principais resultados de saída do modelo (TIR e VPL) .
17.	Mesmo assim, corroboro a conclusão da SeinfraCom a respeito de não haver óbices ao regular prosseguimento do processo de cessão dos direitos minerários. O compartilhamento dos resultados positivos entre o parceiro privado e a CPRM, nos termos em que foram finalmente apresentados, melhorou a modelagem da cessão, sobretudo em razão de permitir a participação da União nos resultados eventualmente obtidos pelo parceiro privado acima do projetado e de prever o reequilíbrio econômico-financeiro do contrato, após a fase de pesquisa complementar, adequando o fluxo de caixa teórico à realidade do depósito mineral de Palmeirópolis, e semestralmente em virtude da variação dos preços dos minérios. 
18.	O verdadeiro teor dos minerais constantes do depósito será conhecido somente ao final da fase de pesquisa adicional, o que confere ao empreendimento riscos em desfavor do parceiro privado que devem ser levados em consideração nesse momento. Ademais, há de se ter em conta que esta é a primeira cessão de direitos minerários da CPRM e que o modelo elaborado deverá ser adaptado a cada novo processo licitatório. Como disse a própria cedente: "O resultado da valoração demonstrou que o mesmo modelo de negócio não pode ser aplicado a todos, tendo em vista serem tipos distintos de depósitos e bens minerais, ou mesmo em função da atratividade apresentada nos relatórios das consultorias" (peça 38, p. 4) .
19.	Todavia, acertadas são as propostas de recomendações à CPRM a respeito da necessidade de aprimoramento dos estudos que embasem as próximas cessões de direitos minerários. 
20.	Primeiro porque, em ambiente de elevada incerteza sobre o ativo a ser explorado, verificou-se que o método de avaliação econômico-financeira do projeto por fluxo de caixa não se mostrou o mais adequado como fonte primária para a tomada de decisão, já que não atendeu à lógica de garantir ao privado uma remuneração compatível com o seu custo de oportunidade, necessitando de ajuste via compartilhamento de ganhos excedentes por meio de uma estimação da incerteza (risco) . O elevado grau de incerteza a respeito dos estudos disponíveis confere pouca confiabilidade aos dados de entrada e de saída do modelo econômico-financeiro. Um exemplo disso é a possibilidade de presença de outros minerais no depósito, embora a previsão de receitas não os leve em conta. Assim, pertinente recomendar à CPRM que, em futuras cessões de direitos minerários com pouco conhecimento geológico dos depósitos minerais, avalie a conveniência e a oportunidade de utilizar método alternativo ao de fluxo de caixa descontado como fonte primária para tomada de decisão.
21.	Segundo porque a estimação do risco associado ao empreendimento, a fim de justificar a elevada remuneração do empreendedor, não me pareceu adequada. Por se tratar de variável extremamente relevante, já que define a repartição de ganhos entre a União e o parceiro privado, precisa ser calculada com base no risco intrínseco à exploração do ativo objeto da cessão, por intermédio do WACC, como bem pontuou a SeinfraCom. Portanto, proponho recomendar à CPRM que, em futuras cessões de direitos minerários, mensure adequadamente o risco do objeto licitado, considerando as suas características particulares, de forma a conferir maior confiabilidade aos resultados do modelo econômico-financeiro adotado.
22.	A estimação do risco baseada na taxa de fracasso de empreendimentos minerários anteriores, ainda que atinente a depósitos de minerais metálicos com nível de conhecimento geológico semelhantes, e a sua utilização como fator de repartição do VPL positivo do projeto, não guarda relação com o conceito de uma taxa mínima de atratividade. Desse modo, proponho recomendar à CPRM que, caso adote para as futuras licitações o método de partilha do VPL, utilizado para o projeto de Palmeirópolis, busque um índice que guarde uma lógica de repartição de ganhos coerente, de forma a refletir uma taxa mínima de atratividade adequada ao privado e ao mesmo tempo justa para a União.
23.	Por fim, sopeso ainda o ineditismo desta cessão, a baixa materialidade dos valores de outorga e de investimentos, quando comparados a outros empreendimentos, a característica de projeto-piloto no âmbito da CPRM, cuja exposição ao crivo do mercado poderá evidenciar outras necessidades de aperfeiçoamento, sem olvidar a possibilidade de geração de emprego, renda e tributos.
24. 	A respeito de questões ambientais, relevantes em empreendimentos minerários, ficou esclarecido que o contrato de promessa de cessão será o instrumento que permitirá ao promitente cessionário, em seu nome, obter e renovar as licenças ambientais devidas perante o órgão estadual responsável, que, inclusive poderá ser iniciado tão logo tenha sido definida a área a ser explorada, portanto, ainda durante a fase de pesquisa. (mídia anexa à peça 20, Relatório sintético sobre estudos e licenças ambientais) . A presença de áreas de proteção ambiental não se caracteriza como impedimento à exploração dos depósitos, embora cuidados precisem ser tomados para evitar o carreamento de sólidos e assoreamento de nascentes (peça 22, p. 8) .
	Feitas essas considerações, acolho na essência a proposta da unidade técnica, julgando que, dentro do escopo delimitado na presente análise de 1º estágio de fiscalização, regulamentado pela IN-TCU 27/1998, não foram detectadas irregularidades ou impropriedades que desaconselhem o regular prosseguimento do processo de cessão dos direitos minerários do projeto de Palmeirópolis/TO, e VOTO no sentido de que o Tribunal adote o Acórdão que ora submeto a este Plenário.
TCU, Sala das Sessões Ministro Luciano Brandão Alves de Souza, em 12 de dezembro de 2018.
AROLDO CEDRAZ 
Relator

Agradeço ao eminente Ministro Vital do Rêgo as pertinentes e oportunas contribuições apresentadas no voto de Sua Excelência, que demonstrou deter conhecimento jurídico e técnico de destaque sobre a matéria.
2.	Com efeito, na linha do que defende o nobre revisor, os impactos socioambientais decorrentes da atividade de mineração são complexos, extrapolam, em termos espaciais, a área explorada e podem perdurar por longo tempo ou mesmo permanentemente.
3.	Nessas circunstâncias, é desejável que Poder Concedente identifique potenciais impactos socioambientais da forma mais precisa possível, bem como o alcance geográfico e temporal da ação exploratória que eventualmente venha a ser desenvolvida, mitigando, assim, o risco de danos ambientais das mais diversas dimensões.
4.	Dessa forma, já incorporo todas as sugestões do eminente Ministro Vital do Rêgo, e destaco, do voto de Sua Excelência, aspectos relacionados à poluição do ar e da água, à disponibilidade de fontes de água e consumo elevado, ao possível rebaixamento do lençol freático e à contaminação de cursos d'água, os quais dizem respeito ao uso da água pelo futuro cessionário e ao impacto das atividades da mineração em relação aos recursos hídricos na área de influência do empreendimento.
5.	Aproveitando o tema abordado por Sua Excelência, passo a discorrer, de forma breve, sobre o papel dos Comitês de Bacias Hidrográficas, fundamentais para a gestão das águas no país. 
6.	Como relator do projeto de lei que deu origem à Lei 9.433/1997, posso afirmar, como já fiz por ocasião da prolação do Acórdão 1457/2012-TCU-Plenário (TC Processo 026.570/2011-4) , que tais Comitês, instituídos pelo supramencionado diploma, são organizações que, por reunirem todos os segmentos usuários das águas, conhecem as características hidrológicas em nível local - e consequentemente os problemas associados -, e, em função disso, devem ter seu potencial efetivamente utilizado na articulação e integração dos vários órgãos de governo, de todas as esferas, atuantes nas respectivas bacias e também na mediação dos conflitos e interesses locais. Além disso, devem fomentar a articulação e a integração dos Sistemas Nacional e Estaduais de Gerenciamento de Recursos Hídricos, integrando também as políticas municipais e iniciativas regionais às diretrizes e metas estabelecidas, com vistas a garantir a conservação e proteção dos recursos hídricos. São, por isso, verdadeiros parlamentos das águas, espaços competentes para definir as condições em que é possível autorizar os aproveitamentos de recursos hídricos.
7.	Nesse sentido, penso que a participação desses Comitês na modelagem de empreendimentos dessa natureza, em especial no momento da avaliação dos Estudos de Impacto Ambiental e do Relatório de Impacto do Meio-Ambiente (EIA/RIMA) , é de suma importância e pode mitigar os riscos apontados pelo Ministro Vital do Rêgo, já que a eles compete promover o debate das questões relacionadas a recursos hídricos e até arbitrar, em primeira instância administrativa, os conflitos relacionados a esses recursos, nos termos da Lei 9.433/1997.
7.	  Todavia, minha assessoria entrou em contato com o PPI e com a Agência Nacional de Águas, e tomou conhecimento de que não foram instituídos, até o presente momento, Comitês de Bacias Estaduais ou o Comitê da Bacia do Rio Tocantins - rio nacional, de gestão federal - que abranjam, em sua área de atuação, o município de Palmeirópolis/TO, local do empreendimento em questão.
8.	Considerando, entretanto, os recentes desastres por que passou o Brasil relativamente a empreendimentos de exploração mineral, com danos ambientais inimagináveis, entendo que é pertinente recomendar ao Conselho Nacional de Recursos Hídricos (CNRH) que se articule com os Estados interessados, a fim de viabilizar a instituição do Comitê de Bacia do Rio Tocantins, cuja área de atuação abarcaria o município de Palmeirópolis/TO. Levando em conta o fato de que a iniciativa para a criação do referido comitê também pode ser dos Secretários de Estado responsáveis pelo gerenciamento de recursos hídricos, nos termos do art. 9º da Resolução nº 5/2000 do CNRH, proponho que seja dado conhecimento desta deliberação à Secretaria de Estado do Meio Ambiente e Recursos Hídricos do Estado de Tocantins (SEMARH/TO) .
9.	De todo modo, o licenciamento ambiental do empreendimento deve obedecer o dispostos nas Resoluções 001/1986 do Conselho Nacional do Meio Ambiente (CONAMA) e 007/2005 do Conselho Estadual de Meio Ambiente (COEMA) , e será conduzido pelo Instituto Natureza do Tocantins (Naturantins) , órgão estadual competente para emissão de parecer, momento que poderá acolher recomendações oriundas do Comitê de Bacia em cuja área de atuação estejam inseridas as áreas objeto de concessão. Diante disso, penso que a proposta de acórdão ainda pode ser aperfeiçoada, recomendando à CPRM que o instrumento contratual preveja cláusulas que determinem o cumprimento dessas resoluções pelo cessionário e o atendimento, sempre que possível, das recomendações oriundas do Comitê de Bacia Hidrográfica que contenha as áreas cedidas, durante a fase de licenciamento ambiental.
10.	Quanto às propostas feitas pelo Ministro Weder de Oliveira, observo que a preocupação de Vossa Excelência no que toca ao mérito da análise, qual seja, a repartição de eventuais lucros extraordinários, também foi minha, quando expus essa fragilidade em meu Voto, o que culminou com proposta de recomendação na parte dispositiva do Acórdão. De qualquer forma, não tenho dificuldade alguma de acolher a redação que foi feita por Sua Excelência nesse ponto, o que, sem dúvida, aperfeiçoa a proposta desta Corte de Contas.
	Ante o exposto, incorporo as sugestões do eminente Ministro Vital do Rêgo e submeto à deliberação do Plenário a seguinte minuta de acórdão.
TCU, Sala das Sessões Ministro Luciano Brandão Alves de Souza, em 10 de abril de 2019.
AROLDO CEDRAZ 
Relator

Inicialmente, gostaria de enaltecer a qualidade do voto proferido pelo relator do feito, Ministro Aroldo Cedraz, ao tempo em que me associo às preocupações externadas na declaração de voto do eminente Ministro Vital do Rego.
Como bem registrado pelos meus pares, discute-se nestes autos cessão de direitos minerários inédita no âmbito federal, cuja modelagem econômico-financeira difere da usualmente aplicada em outros segmentos do setor de infraestrutura. Além disso, a defasagem e nível de precisão dos estudos minerais existentes encerram riscos que acabaram por delinear o modelo de contratação escolhido, que abrange etapas de pesquisas complementares.
Após a interlocução da SeinfraCOM com a CPRM e com integrantes da Secretaria do Programa de Parceria de Investimentos (SPPI) , ao longo da instrução processual, o Poder Concedente já efetuou modificações no modelo, com repercussão nos estudos econômico-financeiros, resultando no aumento de valor do lance mínimo (de 2,0% para 2,8% dos royalties) e na previsão de compartilhamento de ganhos extraordinários. São, de fato, melhorias substanciais.
Ainda assim, a proposta da unidade instrutora, acolhida pelo relator, compreende recomendações ao Poder Concedente no sentido de aprimorar a modelagem econômico-financeira e aperfeiçoar a análise da variável "risco" que é incorporada no modelo.
Por sua vez, o eminente Ministro Vital do Rego trouxe importantes reflexões sobre o esquema de alocação de riscos do contrato de cessão, sobretudo aqueles derivados de passivos ambientais existentes e os decorrentes dos impactos socioambientais que serão gerados pela atividade de exploração mineral.
Em suas palavras, "a responsabilização atribuída ao promitente cessionário não é suficiente para avaliar e quantificar eventuais riscos socioambientais associados ao projeto, tampouco para estabelecer medidas que evitem ou mitiguem tais riscos ou mesmo para assegurar a reparação de futuros danos socioambientais".
Nesse contexto, o Ministro Vital do Rego sugere recomendações no sentido de identificar com maior precisão as responsabilidades das partes quanto à recuperação dos passivos ambientais, bem como de o Poder Concedente disponibilizar informações sobre o patrimônio histórico, cultural, natural e arqueológico brasileiro conhecido na área de intervenção, as quais se relacionam com futuras obrigações do promitente cessionário.
Gostaria de reforçar essas preocupações para que esse projeto não trilhe o caminho percorrido por outros empreendimentos fiscalizados pelo TCU, nos quais aspectos relevados à época do planejamento tiveram consequências jurídicas e econômicas severas para entidades da União.
Cito a situação ocorrida na subconcessão do Tramo Norte da Ferrovia Norte-Sul, recentemente apreciado por este Tribunal por meio do Acórdão 322/2019-TCU-Plenário (processo TC Processo 014.907/2015-1. Relator Ministro Aroldo Cedraz) . No caso, esta Corte de Contas verificou a imposição de multas milionárias pela FNS S.A. à Valec Engenharia, Construções e Ferrovia S.A., por supostos atrasos na resolução de passivos ambientais e construtivos.
Para evitar situações dessa espécie, este Tribunal tem feito determinações e recomendações ao Poder Concedente para que aprimore cláusulas contratuais concernentes à alocação contratual dos riscos possíveis de serem identificados, bem como para que dê publicidade aos passivos eventualmente conhecidos, a exemplo dos ambientais e construtivos. Nesse contexto, posso mencionar o Acórdão 2.195/2018-TCU-Plenário, no qual este Tribunal deliberou sobre o primeiro estágio de desestatização do Tramo Central da Ferrovia Norte-Sul.
No presente caso, considerando que a cessão de direitos minerários ora examinada se configura procedimento inédito no âmbito da administração federal e que ela possui baixa materialidade nos quesitos valor de outorga e de investimentos, quando comparada a outros ativos concedidos pela União e fiscalizados por este Tribunal, acompanho o entendimento dos meus pares no sentido de não impor óbice à continuidade do processo.
Contudo, registro aqui o meu alerta à CPRM, à SPPI e ao Ministério de Minas e Energia (MME) para que procurem incorporar já neste processo as recomendações deste Tribunal, evidentemente naquilo que for possível, procurando evitar que questões que deveriam estar resolvidas previamente à celebração do contrato o sejam feitas a posteriori, gerando insegurança a todas as partes.
Feitas essas considerações, parabenizo mais uma vez os votos dos eminentes Ministros Aroldo Cedraz e Vital do Rego e acompanho o desfecho proposto por Suas Excelências.
TCU, Sala das Sessões Ministro Luciano Brandão Alves de Souza, em 22 de maio de 2019.
Ministro BRUNO DANTAS
Revisor
Informo, de início, que solicitei vista do presente processo na Sessão Plenária de 12/12/2018, com base no art. 119 do RITCU, com vistas a me aprofundar em tema de tamanha importância socioambiental para o País e melhor conhecer as informações carreadas ao processo, bem como o Voto do Exmo. Relator, Ministro Aroldo Cedraz.
O objeto dos presentes autos é a promessa de cessão dos direitos minerários de Palmeirópolis/TO, com obrigação de realização de pesquisa complementar mínima em duas fases e, após identificada a viabilidade econômica do projeto, opção de arrendamento. O projeto compreende seis títulos minerários, totalizando 5.050 hectares, equivalente a 3% da área do município, e é classificado como de pequeno porte, com 215 mil toneladas de zinco equivalente. A análise realizada seguiu o rito da IN-TCU 27/1998, conforme ressaltado pelo Relator.
Por oportuno, não poderia deixar de enaltecer a forma brilhante como o Relator do feito tratou da matéria. Percebe-se, de sua análise, que foram abordados os principais pontos relacionados sobre a promessa de cessão do título minerário do complexo polimetálico (cobre, chumbo e zinco) de Palmeirópolis, no estado de Tocantins.
Todavia, conforme destacado pelo Ministro Aroldo Cedraz, "o método de avaliação econômico-financeira do projeto por fluxo de caixa não se mostrou o mais adequado como fonte primária para a tomada de decisão (...) ". Ainda, "de acordo com a unidade técnica, as informações coletadas na década de 1980 a respeito desses recursos não se revestem da necessária confiabilidade (...) ", "sendo considerados atualmente recursos inferidos, ou seja, o de mais baixo nível de confiabilidade (...) , elevando os riscos associados ao sucesso do empreendimento".
Concordo com a análise trazida pelo Exmo. Relator, Ministro Aroldo Cedraz, sem prejuízo de trazer singelas contribuições acerca de aspectos socioambientais que, a meu ver, visam a enriquecer, ainda mais, esse trabalho de altíssima qualidade apresentado a este Plenário.
No que tange a questões socioambientais, a documentação enviada ao TCU registra que o Instituto Natureza do Tocantins (Naturatins) é o órgão estadual responsável pelo licenciamento ambiental das atividades potencialmente degradadoras no estado do Tocantins (peça 20, itens não digitalizáveis, p. 1) . Nesse escopo, o contrato de promessa de cessão será o instrumento que permitirá ao promitente cessionário, em seu nome, obter e renovar as licenças ambientais perante aquele órgão.
No documento acostado à peça 20 (itens não digitalizáveis, p. 2-3) , consta informação de reunião realizada em 31/8/2018, entre representantes da Secretaria do Programa de Parcerias de Investimento, do Naturatins e da CPRM, cabendo destacar: (a) as propriedades existentes devem estar registradas no Sistema de Cadastro Ambiental Rural e os respectivos proprietários devem dar anuência para realização das atividades de mineração; (b) após a cessão dos direitos minerários, cumpre ao cessionário requerer o licenciamento do empreendimento; (c) o Naturatins deve emitir o termo de referência dos Estudos de Impacto Ambiental e do Relatório de Impacto do Meio-Ambiente (EIA-RIMA) ; (d) cumpre ao cessionário preparar e elaborar o EIA-RIMA e encaminhar os estudos ao Naturatins para análise; (e) cumpre ao cessionário e ao Naturatins realizarem audiência pública; e (g) é de responsabilidade do Naturatins emitir a licença prévia.
No presente caso, entendo que estamos no momento apropriado para promover melhorias no que diz respeito a esse tema.
Destaco, por oportuno, que o Decreto 8.893, de 1/11/2016, qualificou como prioridade nacional, além do presente empreendimento, mais três ativos de titularidade da CPRM: (i) Carvão de Candiota no Estado do Rio Grande do Sul; (ii) Fosfato de Miriri, nos Estados da Paraíba e de Pernambuco; e (iii) Cobre de Bom Jardim de Goiás, no Estado de Goiás.
As questões socioambientais são tratadas na documentação encaminhada ao TCU pela CPRM com ênfase na responsabilização do promitente cessionário.
Tal fato se deve à regulamentação do Decreto-Lei 227/1967 (Código de Minas) , efetivada mediante o Decreto 9.406/2018, ou seja, após decorridos mais de 50 anos.
Passo, então, a destacar alguns pontos que entendo pertinentes.
De pronto, não identifiquei na documentação qualquer menção a passivo ambiental preexistente na área objeto da licitação relativa ao complexo polimetálico de Palmeirópolis/TO, de maneira que a ausência dessa informação na documentação que regerá o certame licitatório poderá criar conflitos de ordem jurídica no futuro e impor custos aos entes federados.
Exclusivamente na fase de produção/mineração, o promitente cessionário deverá, entre outros aspectos, promover a segurança e a salubridade das habitações existentes no local e evitar poluição do ar ou da água que possa resultar dos trabalhos de mineração (peça 20, itens não digitalizáveis, "Pré-edital-alienacao-direitos-minerarios.docx", p. 103) . Em vista disso, entendo importante a disponibilização por parte da CPRM de informações sobre as propriedades preexistentes na área objeto da licitação e registradas no Sistema de Cadastro Ambiental Rural.
Quanto à eventual poluição do ar ou da água, não há indicação do parâmetro a ser adotado para efeito de comparação entre a situação anterior ao início das atividades minerárias, tampouco há indicação do responsável pelos custos dos testes necessários para mensurar a eventual poluição e nem o período que esses testes deverão ser realizados. Também não há indicação das fontes de água que estarão disponíveis para as atividades inerentes ao objeto do certame. Sobre esses aspectos deixo de propor sugestões, haja vista que esses pontos serão contemplados quando da elaboração do EIA-RIMA.
Também foi atribuído ao promitente cessionário, entre outras obrigações, zelar pela proteção do patrimônio histórico-cultural brasileiro e atender às recomendações de segurança expedidas pela CPRM e/ou ANM, nos termos da legislação aplicável (peça 20, itens não digitalizáveis, "Pré-edital-alienacao-direitos-minerarios.docx", p. 111-112) .
Pontuo que ficará a critério do futuro promitente cessionário, à luz das "melhores práticas" de mineração, a escolha do método de exploração do complexo polimetálico de Palmeirópolis/TO. O que inclui o método de separação de minérios e o construtivo para armazenamento e tratamento de rejeitos. Tais escolhas deverão constar do plano de aproveitamento econômico (PAE) , especificamente os projetos ou anteprojetos, nos termos do inciso II do art. 39 do Decreto-Lei 227/1967. 
Além disso, cumpre ao promitente cessionário apresentar, juntamente com o EIA-RIMA, o Plano de Recuperação de Áreas Degradadas (PRAD) . Entretanto, de acordo com o Plano Nacional de Mineração 2030 (PNM-2030) , datado de maio de 2011, esta exigência não contempla de forma sistêmica a recuperação socioeconômica e ambiental prevista num plano de fechamento de mina.
Cito que, desde 2002, o plano de fechamento de mina deverá constar do PAE, nos termos da Norma Reguladora de Mineração 20 do então Departamento Nacional de Produção Mineral (DNPM) . Ainda, o art. 5º, § 3º, do Decreto 9.406/2018 estabelece que o fechamento de mina pode incluir, entre outros aspectos, os seguintes: (i) a recuperação ambiental da área degradada; (ii) a desmobilização das instalações e dos equipamentos que componham a infraestrutura do empreendimento; e (iii) o monitoramento e o acompanhamento dos sistemas de disposição de rejeitos e estéreis, da estabilidade geotécnica das áreas mineradas e das áreas de servidão, do comportamento do aquífero e da drenagem das águas.
Percebo que, no presente caso, não há uma obrigação quanto a condicionantes mínimos ou informações objetivas, previamente ao início da exploração minerária, acerca de questões tão importantes que são as socioambientais.
Vale lembrar do emblemático caso de contaminação de cursos d'água ocorrido na região de extração de carvão mineral, nos estados de Santa Catarina e do Rio Grande do Sul, do rompimento da barragem de Mariana, em Minas Gerais e do rompimento da barragem da Mina do Córrego do Feijão em Brumadinho/MG. Casos esses citados na comunicação que apresentei ao Plenário na sessão de 13/2/2019.
Os impactos socioambientais decorrentes da atividade de mineração são complexos, espacialmente extrapolam a área explorada e podem perdurar por longo tempo, quiçá permanentemente. Os eventos ocorridos recentemente nesse contexto impõem ao Estado a identificação de potenciais impactos socioambientais de forma mais precisa possível, bem como o alcance nas dimensões geográfica e temporal.
Considero que a responsabilização atribuída ao promitente cessionário não é suficiente para avaliar e quantificar eventuais riscos socioambientais associados ao projeto, tampouco para estabelecer medidas que evitem ou mitiguem tais riscos ou mesmo para assegurar a reparação de futuros danos socioambientais.
Nesse escopo, sugiro ao Exmo. Relator, Ministro Aroldo Cedraz, a título de contribuição ao voto apresentado, o seguinte complemento ao encaminhamento sobre a matéria:
a) recomendar, com fundamento no art. 250, inciso III, do Regimento Interno do TCU:
a.1) à Companhia de Pesquisa de Recursos Minerais (CPRM) , com fulcro no art. 5º, da Lei 8.970/1994, c/c os arts. 40, 54 e 55 da Lei 8.666/1993, que contemple no edital e seus anexos, do complexo polimetálico de Palmeirópolis/TO, bem como nos futuros empreendimentos minerários que venham a ser licitados, cláusulas e/ou documentos com as seguintes finalidades:
a.1.1) identificar as responsabilidades das partes contratuais quanto à recuperação do passivo ambiental preexistente e à recuperação do passivo ambiental eventualmente causado durante as atividades de mineração, inclusive as fases de pesquisa complementar;
a.1.2) disponibilizar as informações sobre as propriedades preexistentes na área objeto da licitação e registradas no Sistema de Cadastro Ambiental Rural ou em sistema similar;
a.1.3) disponibilizar as informações existentes sobre o patrimônio histórico, cultural, natural e arqueológico brasileiro conhecido na área objeto da licitação;
a.1.4) estabelecer a obrigação de o promitente cessionário cumprir o disposto na Resolução 4, de 15/2/2019, da Agência Nacional de Mineração;
b) determinar, com fundamento no art. 43, inciso I, da Lei 8.443/1992:
b.1) à Agência Nacional de Mineração (ANM) , com fulcro no art. 2º da Lei 13.575/2017, que envie ao Tribunal de Contas da União o parecer conclusivo, no prazo de 15 (quinze) dias após a manifestação da ANM, sobre o relatório final referente à pesquisa complementar do complexo polimetálico de Palmeirópolis/TO;
b.2) ao Instituto Natureza do Tocantins (Naturatins) , com fulcro no art. 3º da Lei 858/1996, que envie ao Tribunal de Contas da União o parecer conclusivo, no prazo de 15 (quinze) dias após a manifestação do Naturatins, sobre os Estudos de Impacto Ambiental e do Relatório de Impacto do Meio-Ambiente referentes ao complexo polimetálico de Palmeirópolis/TO; e
c) determinar à Secretaria de Fiscalização de Infraestrutura Hídrica, de Comunicações e de Mineração (SeinfraCom) e à Secretaria de Controle Externo da Agricultura e do Meio Ambiente (SecexAgroAmbiental) que adotem, dentro de suas respectivas atribuições, as medidas de controle que por ventura julgarem necessárias em relação à documentação de que tratam os itens "b.1" e "b.2" supra.
TCU, Sala das Sessões Ministro Luciano Brandão Alves de Souza, em 10 de abril de 2019.
Ministro VITAL DO RÊGO
Revisor